ACORDAO-COMPLETO-2300110

ACÓRDÃO 1155/2019 ATA 2/2019 - PRIMEIRA CÂMARA

VISTOS, relatados e discutidos estes autos de tomada de contas especial instaurada para apurar irregularidades em convênios firmados pela Secretaria de Políticas para as Mulheres da Presidência da República com a Secretaria Extraordinária de Políticas para as Mulheres do Governo do Estado do Amapá (Sepm/AP) , a saber: Convênios 83/2009 (Siconv 721928) , 85/2009 (Siconv 722375) , 88/2009 (Siconv 722354) , 90/2009 (Siconv 722394) , 92/2009 (Siconv 721943) , 98/2009 (Siconv 722389) , 99/2009 (Siconv 722392) , 101/2009 (Siconv 721913) e 102/2009 (Siconv 722352) , 
ACORDAM os Ministros do Tribunal de Contas da União, reunidos em sessão da Primeira Câmara, ante as razões expostas pelo Relator, em:
9.1. considerar a Sra. Luciana Lima Marialves de Melo revel para todos os efeitos, dando-se prosseguimento ao processo, nos termos do art. 12, § 3º, da Lei 8.443/1992;
9.2. rejeitar as razões de justificativa apresentadas pelas Sras. Jucilene Oliveira da Silva e Telma Adriana Nery Paiva;
9.3. rejeitar as alegações de defesa apresentadas pelas Sras. Jucilene Oliveira da Silva, Ester de Paula de Araújo e pelo Instituto Brasileiro de Educação e Gestão Ambiental;
9.4. rejeitar em parte as alegações de defesa apresentadas pela Sra. Telma Adriana Nery Paiva;
9.5. com fundamento nos artigos 1º, inciso I, 16, inciso III, alínea "b", 19, parágrafo único, e 23, inciso III, da Lei 8.443/1992, julgar irregulares as contas da Sra. Luciana Lima Marialves de Melo, aplicando-lhe a multa prevista no art. 58, inciso II, da Lei 8.443/1992, no valor de R$ 6.000,00 (seis mil reais) , fixando-lhe o prazo de quinze dias, a contar das notificações, para que comprove, perante o Tribunal o recolhimento das dívidas aos cofres do Tesouro Nacional, atualizada monetariamente desde a data deste acórdão até a data do efetivo recolhimento, se for paga após o vencimento, na forma da legislação em vigor;
9.6. com fundamento nos artigos 1º, inciso I, 16, inciso III, alínea "b" e "c", 19 e 23, inciso III, da Lei 8.443/1992:
	9.6.1. julgar irregulares as contas da Sra. Ester de Paula de Araújo, secretária extraordinária de políticas para as mulheres do Governo do Estado do Amapá, à época da ocorrência dos fatos apurados, e do Instituto Brasileiro de Educação e Gestão Ambiental - IBEG, condenando-os solidariamente ao ressarcimento das importâncias abaixo descritas e fixando-lhes o prazo de quinze dias, a contar das respectivas notificações, para que comprovem, perante o Tribunal (art. 214, inciso III, alínea "a", do Regimento Interno) , o recolhimento das dívidas ao Tesouro Nacional, atualizadas monetariamente e acrescidas dos juros moratórios desde a data deste acórdão até a data do efetivo recolhimento, na forma da legislação em vigor, em decorrência de os pagamentos realizados ao IBEG, por força do Contrato 004/2010-SEMP/AP-IBEG, não evidenciarem que os recursos federais tenham sido efetivamente utilizados na implantação dos objetos dos Convênios 92/2009, 98/2009, 101/2009 e 102/2009:
. Convênio 92/2009 (Siconv 721943) 
 	     R$ 125.000,00, a contar de 21/12/2010;
. Convênio 98/2009 (Siconv 722389) 
R$ 273.960,00, a contar de 21/12/2010;
. Convênio 101/2009 (Siconv 721913) 
R$ 100.000,00, a contar de 3/12/2010;
. Convênio 102/2009 (Siconv 722352) 
R$ 100.000,00, a contar de 21/12/2010;
9.6.2. julgar irregulares as contas da Sra. Jucilene Oliveira da Silva, secretária extraordinária de políticas para as mulheres do Governo do Estado do Amapá, à época da ocorrência dos fatos apurados, e do Instituto Brasileiro de Educação e Gestão Ambiental - IBEG, condenando-os solidariamente ao ressarcimento das importâncias abaixo descritas e fixando-lhes o prazo de quinze dias, a contar das respectivas notificações, para que comprovem, perante o Tribunal (art. 214, inciso III, alínea "a", do Regimento Interno) , o recolhimento das dívidas ao Tesouro Nacional, atualizadas monetariamente e acrescidas dos juros moratórios desde a data deste acórdão até a data do efetivo recolhimento, na forma da legislação em vigor, em decorrência de os pagamentos realizados ao IBEG, por força do Contrato 004/2010-SEMP/AP-IBEG, não evidenciarem que os recursos federais tenham sido efetivamente utilizados na implantação dos objetos dos Convênios 83/2009, 85/2009, 88/2009, 90/2009, 92/2009, 98/2009, 99/2009, e 102/2009:
	. Convênio 83/2009 (Siconv 721928) 
	R$ 200.000,00, a contar de 13/8/2010;
		. Convênio 85/2009 (Siconv 722375) 
		R$ 30.000,00, a contar de 2/9/2010;
		. Convênio 88/2009 (Siconv 722354) 
		R$ 50.000,00, a contar de 13/8/2010;
		. Convênio 90/2009 (Siconv 722394) 
		R$ 50.000,00, a contar de 16/8/2010;
		. Convênio 92/2009 (Siconv 721943) 
		R$ 25.000,00, a contar de 13/8/2010;
		. Convênio 98/2009 (Siconv 722389) 
		R$ 100.000,00, a contar de 16/8/2010;
		. Convênio 99/2009 (Siconv 722392) 
		R$ 50.000,00, a contar de 16/8/2010;
		. Convênio 102/2009 (Siconv 722352) 
		R$ 49.500,00, a contar de 18/8/2010;
	9.6.3 julgar irregulares as contas da Sra. Telma Adriana Nery Paiva, secretária extraordinária de políticas para as mulheres do Governo do Estado do Amapá, à época da ocorrência dos fatos apurados, e do Instituto Brasileiro de Educação e Gestão Ambiental - IBEG, condenando-os solidariamente ao ressarcimento das importâncias abaixo descritas e fixando-lhes o prazo de quinze dias, a contar das respectivas notificações, para que comprovem, perante o Tribunal (art. 214, inciso III, alínea "a", do Regimento Interno) , o recolhimento das dívidas ao Tesouro Nacional, atualizadas monetariamente e acrescidas dos juros moratórios desde a data deste acórdão até a data do efetivo recolhimento, na forma da legislação em vigor, em decorrência de os pagamentos realizados ao IBEG, por força do Contrato 004/2010-SEMP/AP-IBEG, não evidenciarem que os recursos federais tenham sido efetivamente utilizados na implantação dos objetos dos Convênios 88/2009, 90/2009, 99/2009, e 101/2009:
. Convênio 88/2009 (Siconv 722354) 
R$ 100.000,00, a contar de 16/2/2011;
. Convênio 90/2009 (Siconv 722394) 
R$ 100.000,00, a contar de 17/2/2011;
. Convênio 99/2009 (Siconv 722392) 
R$ 50.000,00, a contar de 17/2/2011;
	9.7. com base no artigo 58, inciso II, da Lei 8.443/1992, aplicar à Sra. Jucilene Oliveira da Silva multa no valor de R$ 8.000,00 (oito mil reais) , fixando-lhe prazo de quinze dias, a contar das notificações, para que comprove, perante o Tribunal (art. 214, inciso III, alínea "a", do Regimento Interno) , o recolhimento da dívida ao Tesouro Nacional, atualizada monetariamente desde a data deste acórdão até a data do efetivo recolhimento, se for paga após o vencimento, na forma da legislação em vigor;
9.8. com fundamento no artigo 57 da Lei 8.443/1992, aplicar sanção pecuniária individual aos responsáveis abaixo arrolados;
	Responsável
	Valor da Sanção Pecuniária (R$) 

	Ester de Paula de Araújo
	89.000,00 (oitenta e nove mil reais) 

	Telma Adriana Nery Paiva
	39.000,00 (trinta e nove mil reais) 

	Jucilene Oliveira da Silva
	90.000,00 (noventa mil reais) 

	Instituto Brasileiro de Educação e Gestão Ambiental - IBEG
	200.000,00 (duzentos mil reais) 

9.9. autorizar, desde logo, a cobrança judicial das dívidas caso não atendidas as notificações, nos termos do art. 28, inciso II, da Lei 8.443/1992;
9.10. dar ciência desta deliberação ao Ministério Público da União para ajuizamento das ações judiciais que entender cabíveis, com base no artigo 16, § 3º, da Lei 8.443/1992.

Tomada de contas especial que apura irregularidades na aplicação de recursos federais repassados pela Secretaria de Políticas para a Mulher da Presidência da República ao Governo do Estado do Amapá mediante convênios.

Primeira Câmara

Governo do Estado do Amapá.

3. Responsáveis: Ester de Paula de Araújo (XXX.630.692-XX); Instituto Brasileiro de Educação e Gestão Ambiental - Ibeg (05.415.800/0001-97); Jucilene Oliveira da Silva (XXX.936.382-XX); Luciana Lima Marialves de Melo (XXX.108.282-XX); Telma Adriana Nery Paiva (XXX.246.102-XX).

13.1. Ministros presentes: Walton Alencar Rodrigues (Presidente), Benjamin Zymler (Relator), Bruno Dantas e Vital do Rêgo.
13.2. Ministro-Substituto presente: Weder de Oliveira.

ACORDAO-COMPLETO-2520933

Acórdão 1699/2022 - Primeira Câmara

ACORDAO-COMPLETO-2397526

Acórdão 11823/2020 - Primeira Câmara

ACORDAO-COMPLETO-2353224

Acórdão de Relação 3801/2019 - Primeira Câmara

Acórdão de Relação

BENJAMIN ZYMLER

Adoto como parte inicial do relatório a instrução elaborada por auditor da Secex/AP (peça 152) , que bem contextualiza as irregularidades narradas neste processo:
"Cuidam os autos de Tomada de Contas Especial (TCE) instaurada por este Tribunal quando da apreciação do Relatório da Auditoria realizada na Secretaria Extraordinária de Políticas para as Mulheres do Governo do Estado do Amapá (Sepm/AP) , ocasião em que ensejou o Acórdão 3113/2012-TCU-Plenário, sessão de 21/11/2012. A referida auditoria objetivou verificar a regularidade da aplicação de valores monetários transferidos pela Secretaria de Políticas para as Mulheres da Presidência da República (SPM/PR) à Semp/AP, mediante os Convênios n. 83/2009 (Siconv 721928) , 85/2009 (Siconv 722375) , 88/2009 (Siconv 722354) , 90/2009 (Siconv 722394) , 92/2009 (Siconv 721943) , 98/2009 (Siconv 722389) , 99/2009 (Siconv 722392) , 101/2009 (Siconv 721913) e 102/2009 (Siconv 722352) .
HISTÓRICO
2.	Em período anterior ao citado acórdão, esta Unidade Técnica realizou auditoria nos convênios firmados entre a SPM/PR e a Sepm/AP com o objetivo de cumprir o Acórdão 2347/2012-TCU-Plenário. A motivação para esse trabalho decorreu de identificação de indícios de possíveis irregularidades em contrato formalizado entre a Semp/AP e o Instituto Brasileiro de Educação e Gestão Ambiental (Ibeg) , conforme tratado no TC Processo 009.141/2012-0.
3. 	Nesse sentido, para atender a determinação exarada por meio do Acórdão 2347/2012-TCU-Plenário, foram selecionados os convênios expostos na tabela abaixo:
Convênios Objeto da Fiscalização Realizada por esta Unidade Técnica
	Convênio n.
	Objeto
	Valor e Data do Repasse (R$) 1

	83/2009
 (Siconv 721928) 
	Implementar eventos (marchas) de mobilização, sensibilização e informação que fomentem o enfrentamento à violência contra a mulher nos 16 (dezesseis) municípios do Estado do Amapá
	200.000,00
13/8/2010

	85/2009
 (Siconv 722375) 
	Curso de formação em gestão e transversalidade de gênero, raça, etnia, identidade de gênero, geração e orientação sexual para multiplicadoras e multiplicadores na temática de enfrentamento à violência contra as mulheres
	30.000,00
2/9/2010

	88/2009
 (Siconv 722354) 
	Seminário identidade ético-racial da mulher negra amapaense
	150.000,00
13/8/2010

	90/2009
 (Siconv 722394) 
	Promover a capacitação de profissionais da área jurídica em conceitos de gênero, desigualdades e violência contra a mulher, baseado nos pressupostos da Lei Maria da Penha
	150.000,00
16/8/2010

	92/2009
 (Siconv 721943) 
	Promover o Fórum Regional de Políticas para as Mulheres do Amapá, com a presença de todas as gestoras da região norte
	150.000,00
13/8/2010

	98/2009
 (Siconv 722389) 
	Promover a discussão, avaliação e implementação do Plano Nacional de Enfretamento ao Tráfico de Pessoas, visando o empoderamento dos organismos e uma maior participação das mulheres na luta pelo enfretamento da violência contra as Mulheres, jovens e meninas vítimas de tráfico e exploração sexual nas regiões fronteiriças
	374.357,76
16/8/2010

	99/2009
 (Siconv 722392) 
	Realizar a produção do Documentário Histórico das Mulheres Vítimas de Escalpelamento (História e Prevenção) , no Estado do Amapá.
	100.000,00
16/8/2010

	101/2009
 (Siconv 721913) 
	Realização do Seminário de Combate a Feminização de DSTS/AIDS
	150.000,00
3/12/2010

	102/2009
 (Siconv 722352) 
	Capacitar os funcionários do Cram e Camuf para garantir ao atendimento por excelência à mulher vítima de violência e apresentar o Plano Estadual de Políticas para as Mulheres.
	150.000,00
18/8/2010

	Total
	-
	1.454.357,76

1 Valores monetários disponibilizados pela SEPM/PR
Fonte: peça 5
4. 	A partir dos trabalhos de fiscalização levados a efeito, ficou constatado que a Sepm/AP formalizou Contrato com o IBEG sob o n. 4/2010-SEMP/AP-IBEG, de 27/7/2010, no valor de R$ 1.665.357,76, valendo-se de dispensa de licitação. O objetivo deste contrato consistiu em executar os objetos de que tratam os convênios expostos na tabela anterior. No referido montante estão incluídos os valores monetários disponibilizados pela SEPM/PR (R$ 1.454.357,76) e a contrapartida do Governo do Amapá (R$ 211.000,00) .
5.	De acordo com o Relatório de Fiscalização, as principais constatações consistiram na contratação irregular por dispensa de licitação, inexecução ou execução parcial do objeto pactuado e não prestação ou prestação irregular de contas (peça 5, p. 2) .
6.	Nesse relatório, ficou assente ainda que o Ibeg realizou evento denominado de 1º Circuito de Políticas Públicas Integradas para as Mulheres, no qual teria englobado as atividades objeto dos convênios. Além disso, a documentação disponibilizada relativa a cada convênio carecia de lastro para comprovar o bom e regular emprego dos valores monetários públicos (peça 5, p. 15) .
7.	Diante da incerteza da boa e regular aplicação dos valores monetários públicos, sugeriu-se no Relatório de Fiscalização a instauração de TCE.
8. 	Este Tribunal, ao apreciar o citado Relatório de Fiscalização, decidiu pela instauração deste processo de TCE, ocasião em que ficou determinada a realização de citação e de audiência das pessoas envolvidas, conforme o Acórdão 3113/2012-TCU-Plenário.
EXAME TÉCNICO
9.	Em atenção ao Acórdão 3113/2012-TCU-Plenário, esta Unidade Técnica enviou ofícios às pessoas responsabilizadas. 
10. 	A tabela exposta a seguir informa os expedientes encaminhados, bem como a localização das defesas apresentadas, ressaltando que houve necessidade de nova expedição de comunicações, em razão de ter sido verificado inexatidão material no texto dos primeiros ofícios enviados:
Ofícios de Citação e de Audiência
	Responsável
	Natureza
	Ofício (TCU) 
	AR
	Resposta

	Sra. Ester de Paula de Araújo, ex-titular da SEPM/AP
	Citação
	127/2013 e
331/2013
 (peças 15 e 59) 
	Peças 22 e 65  
	peças 70 e 71  

	Sra. Jucilene Oliveira da Silva, ex-titular da Sepm/AP
	Citação 
Audiência 
	Citação - 332/2013 
Audiência
112/2013 e 264/2013
 (peças 9, 26 e 60) 
	peças 17, 56 e 64   
	peças 69, 72 e 73  

	Sra. Telma Adriana Nery Paiva, ex-titular da Sepm/AP
	Citação
Audiência
	Citação: 125/2013
Audiência:
114/2013 e 256/2013
 (peças 11, 13 e 27) 
	Peças 16, 18 e 61
	peças 24, 30 e de 47 a 53

	Sra. Luciana Lima Marialves de Melo, ex-Procuradora-Geral do Estado do Amapá
	Audiência
	113/2013, 263/2013 e 320/2013
 (peças 10 e 58) 
	peça 19, 54 e 149
	não apresentou

	Instituto Brasileiro de Educação e Gestão Ambiental - Ibeg, empresa contratada
	Citação
	126/2013
 (peça 14) 
	peça 21
	peças 74 a 146

Fonte: Processo n. Processo 000.069/2013-2
11.		Apesar da Sra. Luciana Lima Marialves de Melo ter tomado ciência do expediente que lhe foi encaminhado, conforme atesta o aviso de recebimento (AR) que compõe a peça 149, não atendeu à audiência e não se manifestou quanto à irregularidade verificada.
12.	Transcorrido o prazo regimental fixado e mantendo-se inerte a aludida responsável, impõe-se que seja considerada revel, dando-se prosseguimento ao processo, de acordo com o art. 12, § 3º, da Lei 8.443/1992.
13. 	A seguir, apresenta-se o item de citação, as alegações de defesa e as análises destas.
14. 	Item de citação: pagamentos realizados ao Ibeg, por força do Contrato 4/2010-SEMP/AP-IBEG, sem comprovação de que os recursos tenham sido efetivamente utilizados nos objetos dos Convênios 83/2009, 85/2009, 88/2009, 90/2009, 92/2009, 98/2009, 99/2009, 101/2009 e 102/2009, tendo em vista a não-comprovação da boa e regular aplicação dos recursos públicos, caracterizando a inexecução total dos objetos pactuados. 
14.1.	Responsáveis: Ester de Paula de Araújo, Jucilene Oliveira da Silva e Telma Adriana Nery Paiva solidariamente ao Instituto Brasileiro de Educação e Gestão Ambiental. 
14.2.	Alegações de defesa (peças 53, 70, 72 e 74) 
14.2.1.	A Sra. Ester de Paula de Araújo informou que sua gestão à frente da Sepm compreendeu o período de 1/11/2010 a 31/12/2010. Nesse período, teria dado continuidade às ações dos Convênios 92/2009, 98/2009, 101/2009 e 102/2009, além de efetuar o repasse financeiro ao IBEG em conformidade com o Contrato 4/2010-Semp/AP-Ibeg (peças 70-71) .
14.2.1.1	A alegante aduz que o referido contrato previa o repasse dos valores monetários à contratada, bem como a fiscalização das ações e prestação de contas por esta. A prestação de contas final seria apresentada à SEPM que, por sua vez, se encarregaria de fazê-la junto à concedente.
14.2.1.2.	Durante seu período de gestão, todas as ações programadas teriam sido executadas, não obstante algumas das ações dos convênios tivessem sido desenvolvidas a partir da gestão seguinte. Tal fato caracterizaria que as ações dos convênios não foram exauridas em sua gestão (peça 70, p. 1-2) . 
14.2.2.	A Sra. Jucilene Oliveira da Silva informou que sua gestão à frente da Sepm compreendeu o período de 10/4 a 26/11/2010. Nesse período procurou implementar as ações relativas aos convênios questionados nesta TCE (peça 72-73) . 
14.2.2.1.	Segundo a alegante, o termo do Contrato n. 4/2010 formalizado com o IBEG previa o repasse dos valores monetários dos convênios ao IBEG, cabendo a este a fiscalização das ações, a aplicação dos recursos e a prestação de contas à Sepm que, por sua vez, a apresentaria à concedente. 
14.2.2.2.	Durante seu período de gestão, todas as ações programadas dos referidos convênios teriam sido executadas, não obstante determinadas ações de alguns convênios tivessem seu início a partir de 2011, de forma que o cumprimento das metas não se exaurira durante sua gestão (peça 72, p. 1-2) .   	  
14.2.3. 	A Sra. Telma Adriana Nery Paiva por meio de seu procurador legalmente constituído argumentou em sua defesa que, desde que fora nomeada para a titularidade da Sepm, sempre teria zelado pela coisa pública. Seus atos teriam sido praticados com toda a cautela necessária. Dessa forma, em todos os processos em que autorizara pagamentos, os mesmos teriam sido localizados nas dependências do órgão (peça 30) .
14.2.3.1.	Especificamente em relação aos convênios objeto do item de sua citação, a alegante informou que (peças 47-53) : 
	a) em relação ao Convênio 88/2009, seu objeto teria sido realizado nos dias 2 e 3/9/2010. Quanto ao fato de inexistir na pasta específica do convênio documentos fiscais das despesas realizadas, somente lhe caberia responder pela última parcela do convênio. Sobre esta, a autorização de pagamento ocorrera após conferência de toda a documentação que, por sua vez, fora alvo de aprovação e certificação pela gestora que a antecedeu. Para comprovar a execução do evento, fez a juntada de imagens relativas ao convênio (peça 52) ;   	
	b) no tocante ao Convênio 90/2009, sobre o fato de inexistir na pasta específica do convênio documentos fiscais das despesas realizadas, somente lhe caberia responder pela última parcela do convênio. Sobre esta, a autorização de pagamento ocorrera após conferência de toda a documentação que, por sua vez, fora alvo de aprovação e certificação pela gestora que a antecedeu. Nos autos seria possível constatar farta documentação relativa à execução do objeto, tais como: panfleto, convite, crachá e certificados entregues aos participantes. No processo de prestação de contas conteria imagens do evento realizado. Para comprovar a execução do evento, informou que fez a juntada do vídeo produzido (peças 50-51) ; 
 	c) Sobre o Convênio 101/2009, quanto ao fato de inexistir na pasta específica do convênio documentos fiscais das despesas realizadas, somente lhe caberia responder pela última parcela do convênio. Sobre esta, a autorização de pagamento ocorrera após conferência de toda a documentação que, por sua vez, fora alvo de aprovação e certificação pela gestora que a antecedeu. Constaria nos arquivos da Sepm imagens da realização do evento, bem como demais materiais relacionados à sua execução (peças 47-48) .
14.2.3.2.	A alegante sustentou que somente autorizou os pagamentos após certificar pessoalmente cada processo a respeito de sua realização e conclusão (peça 53, p. 8) .
14.2.4.	O Instituto Brasileiro de Educação e Gestão Ambiental (IBEG) , por meio de seu representante legal, ressaltou que todas as atividades relacionadas aos objetos dos convênios questionados nesta TCE teriam sido cumpridas integralmente (peça 74) . Tal fato ensejou a emissão dos documentos denominados de Relatório de Cumprimento do Objeto e Declaração de Realização de Objeto pela titular da Sepm à época.
14.2.4.1.	No intuito de comprovar integralmente a execução dos objetos dos convênios, o alegante descreveu fatos atinentes a cada convênio, conforme exposto a seguir:
	a) Convênio 83/2009 - este convênio previa a realização de Marchas de Mobilização, Sensibilização e Informação que Fomentem o Enfrentamento à Violência contra a Mulher nos Dezesseis Municípios Amapaenses. Os eventos teriam sido realizados em duas fases, sendo a primeira na data de 6 de agosto e a segunda nos dias 5 e 11/11/2010. Para fins de comprovar a realização desses eventos, foram anexados à defesa os seguintes documentos: 1) convite e programação do evento em agosto/2010, 2) fotografias de realização das marchas pelo Estado do Amapá, 3) programação das marchas realizadas no mês de novembro de 2010, e, 4) material gráfico utilizado para divulgação e informação dos participantes e simpatizantes (peça77) ;
	b) Convênio 85/2009 - o objeto deste convênio consistiu na realização de Curso de Formação em Gestão e Transversalidade de Gênero, Raça, Etnia, Identidade de Gênero, Geração e Orientação Sexual. Tais cursos teriam sido aplicados e ministrados entre os dias 4 a 15/4/2011, de forma presencial, na cidade de Macapá, no Instituto Macapaense de Ensino Superior. Teriam sido necessárias duas turmas, pois a demanda alcançara 95 pessoas. Para subsidiar sua defesa, a alegante fez a juntada dos seguintes documentos: 1) relatórios de avaliação dos alunos, 2) cronograma, 3) lista de participantes, 4) folhas de frequência, 5) material informativo, 6) certificados, 7) plano de trabalho, 8) projeto do curso, 9) apostila didática, 10) relatórios de avaliação, 11) relatório final, e, 12) textos complementares do curso (peça 78) ;
	c) Convênio 88/2009 - O objeto deste convênio cuidou da realização do Seminário da Identidade Étnico Racial da Mulher Negra Amapaense na Amazônia. Esse seminário teria sido realizado nos dias 1º a 3/9/2010 no Ceta Ecotel, na cidade de Macapá/AP. A alegante aduz que, ainda que tivesse executado todas as atividades previstas no projeto básico e termo de referência, não recebera a totalidade do valor previsto para esses serviços, fato inclusive atestado e reconhecido pela titular da pasta no documento denominado de Relatório de Cumprimento de Objeto. Para subsidiar sua defesa, a alegante fez a juntada dos seguintes documentos: 1) fotos do evento, 2) certificado do evento, 3) convites para o evento, 4) crachás de identificação, 5) panfletos de divulgação, 6) planejamento executivo do seminário, 7) lista de frequência, 8) vídeo com fotos do seminário, 9) vídeos documentários, e, 10) pastas (peças 79-80) ;
	d) Convênio 90/2009 - este convênio objetivou a realização do Seminário de Gestão, Gênero e Propagação da Lei Maria da Penha. O evento teria sido realizado nos dias 29 e 30/11/2010 na sede da OAB/AP. Para comprovar a execução do evento, a alegante fez a juntada dos seguintes documentos: 1) fotos do evento, 2) cartilhas contendo material das palestras, 3) convites, 4) crachás de identificação, 5) panfletos de divulgação, 6) planejamento executivo, 7) lista de frequência, e, 8) vídeo do seminário (peças 81-86) ;
	e) Convênio 92/2009 - este convênio diz respeito à execução do Fórum Regional de Organismos Governamentais de Políticas para as Mulheres. O evento teria sido realizado de 1º a 3/9/2010 no Teatro das Bacabeiras e também no Ceta Ecotel, em Macapá. Para comprovar a execução do evento, a alegante fez a juntada dos seguintes documentos: 1) fotos do evento, 2) cerimonial do fórum, 3) convites, 4) crachás de identificação, 5) panfletos de divulgação, 6) planejamento executivo, 7) lista de frequência, 8) frequentadores do evento, 9) CD contendo fotos de abertura no Teatro das Bacabeiras, e, 10) vídeos da cerimônia de abertura e de palestras ministradas (peças 87-103) ;
	f) Convênio 98/2009 - este convênio objetivou Promover a Discussão, Avaliação e Implementação do Plano Nacional de Enfrentamento do Tráfico de Pessoas, visando o Empoderamento dos Organismos e uma maior Participação das Mulheres na Luta pelo Enfrentamento da Violência contra as Mulheres, Jovens e Meninas Vítimas de Tráfico e Exploração Sexual nas Regiões Fronteiriças. Esse evento teria sido realizado no mês de dezembro de 2010. Após a realização das viagens e a partir dos conhecimentos obtidos, teria sido realizado o Seminário de Exploração Sexual de Meninas e Adolescentes e Tráfico de Mulheres, no período de 1º a 3/9, de 15 a 31/10, e de 1º a 14/12/2010. Para comprovar a execução do evento, a alegante fez a juntada dos seguintes documentos: 1) fotos do evento, 2) emissão de certificados, 3) convites, 4) crachás de identificação, 5) cronograma do seminário, 6) panfletos de divulgação, 7) projeto sobre a exploração sexual de meninas e adolescentes e tráficos de mulheres, 8) relatório de viagem, 9) vídeos e fotos dos eventos realizados nos municípios de Macapá, Santana, Oiapoque e também no território francês (Guiana Francesa) , e, 10) folha de frequência (peças 104-125) ;
	g) Convênio 99/2009 - o objeto deste cuidou do Documentário Histórico das Mulheres Vítimas de Escalpelamento. Sua execução teria ocorrido entre 15 a 30/11/2010 em Macapá/AP. Para tanto, teriam sido implementadas as seguintes ações: pesquisa, coleta de dados, ocorrência, legislação, atendimento e acompanhamento pós-incidente com a demonstração de casos reais. Especificamente em relação à produção do documentário, teriam sido executadas as etapas: redação do roteiro, confirmação do conteúdo, revisão de dados, aprovação dos roteiros, pós-produção, produção e filmagem sonora, cenas do documentário, edição e finalização. Para comprovar o feito, a alegante fez a juntada dos seguintes documentos: 1) documentário, 2) panfleto, e, 3) planejamento (peça 126) ;  
	h) Convênio 101/2009 - o objeto deste convênio cuidou do Seminário de Combate à Feminização DST/AIDS. O evento teria sido realizado nos dias 29 e 30/11/2010 em Macapá/AP, no centro de DST/AIDS. Nesse sentido, teriam sido dispendidos valores monetários com material de divulgação, expediente, recepção, registro, comunicação, cerimonial, apoio técnico, hospedagem, transporte, alimentação, material de escritório e expediente. Para comprovar a execução do evento, a alegante juntou os seguintes documentos: 1) fotos do evento, 2) certificados de participação, 3) convites, 4) crachás de identificação, 5) panfletos de divulgação, 6) planejamento executivo, e, 7) vídeo e imagens do seminário (peças 127-139) ; 
	i) Convênio 102/2009 - o objeto deste convênio diz respeito Promoção da Capacitação dos Servidores Públicos do Cram e do Camuf. O evento teria sido realizado nos dias 17 a 23/12/2010. Para comprovar essa execução, a alegante juntou os seguintes documentos: 1) fotos do evento, 2) certificados, 3) convites, 4) crachás de identificação, 5) panfletos de divulgação, 6) planejamento executivo, 7) lista de frequência, 8) oficina de capacitação dos servidores do CRAM e CAMUF, 9) vídeos, e, 10) plano estadual (peças 140-146) .
14.2.4.2.	A alegante sustentou ainda que apresentou todas as prestações de contas exigidas e que comprovou a utilização dos valores monetários recebidos por conta do Contrato n. 4/2010. Sendo assim, não poderia ser condenada a devolver quaisquer valores relativos aos convênios em questão, pois que formalizara tão somente contrato com a administração pública regido pela Lei n. 8.666/1993.
14.2.4.3.	Somente caberia a devolução de valores monetários em caso de inexecução total ou parcial. Porém, estas circunstâncias não teriam ocorrido no presente caso, haja vista a comprovação efetuada.
14.2.4.4.	Ainda de acordo com a alegante, a administração pública deve-se pautar em conformidade com os princípios da razoabilidade e proporcionalidade. Não obstante tivesse executado integralmente os objetos relativos aos convênios tratados neste processo, fora compelida a devolver integralmente os respectivos valores monetários. Tal fato caracterizaria, de forma manifesta, o enriquecimento indevido da administração pública.  	  	 
14.3.	Análise
14.3.1.	Nos trabalhos de auditoria realizada na Sepm, a equipe fez constar em seu relatório que não encontrou evidências para inferir a respeito da boa e regular aplicação dos valores monetários nos objetos dos convênios auditados (peça 5, p. 12-18) .   
14.3.2. 	Isto porque não foram disponibilizados à equipe de auditoria documentos relacionados às atividades finalísticas dos eventos realizados, tais como: imagens dos eventos, lista de frequência, certificados de participação, locais de realização dos eventos, produtos finais elaborados, entre outros.   
14.3.3.	Na ocasião, foram disponibilizados somente documentos referentes às atividades administrativas atinentes aos eventos, tais como, relatórios gerenciais e prestações de contas. Em razão da ausência de documentos relativas às atividades fins, a equipe glosou integralmente os valores dos convênios auditados.
14.3.4.	Diante da defesa apresentada pelas Sras. Ester de Paula de Araújo, Jucilene Oliveira da Silva, Telma Adriana Nery Paiva e pelo Instituto Brasileiro de Educação e Gestão Ambiental, os quais fizeram juntada de considerável quantidade de documentos a título de elementos comprobatórios dos eventos realizados, passa-se a analisar, individualmente, cada convênio objeto da citação e a respectiva documentação. 
14.3.5.	No intuito de facilitar a apresentação do resultado das análises realizadas sobre a documentação acostada a título de defesa, optou-se por sistematiza-la sob a forma de tabela. Nessa tabela, informa-se a localização das peças nas quais encontra-se a documentação relativa a cada convênio, os tipos de documentos juntados e a conclusão quanto à execução dos valores monetários no objeto do convênio.  
14.3.6.	A seguir, apresenta-se a tabela informada anteriormente a respeito de cada convênio.    
Análise da Documentação Relativa aos Convênios
	Convênio 
	Localização 
	Análise

	83/2009
 (Siconv 721928) 
	Peças 72, 77, 104, 105 e 106
	Foram juntadas cópias dos seguintes documentos: imagens de pessoas participando das marchas nos municípios de Tartarugalzinho, Pedra Branca do Amapari, Itaubal, Pracuúba, Laranjal do Jari, Vitória do Jari, Macapá, Mazagão, Cutias do Araguari e Oiapoque.
Conclusão: os elementos juntados permitem inferir que houve a execução do objeto do convênio.

	85/2009
 (Siconv 722375) 
	Peça 78
	Foram juntadas cópias dos seguintes documentos: apostilas do curso, programação do evento, relatório final, relatório de avaliação, listas de frequência e imagens das pessoas que frequentaram o evento. 
Conclusão: os elementos juntados permitem inferir que houve a execução do objeto do convênio. 

	88/2009
 (Siconv 722354) 
	Peças 72, 77, 78, 79 e 80
	Foram juntadas cópias dos seguintes documentos: folder do evento, Carta de Intenção do Seminário, imagens das pessoas que frequentaram o evento, folder do evento, lista de frequência, vídeo do seminário e prestação de contas. 
Conclusão: os elementos juntados permitem inferir que houve a execução do objeto do convênio.

	90/2009
 (Siconv 722394) 
	peças 81, 82, 83, 84, 85 e 86
	Foram juntadas cópias dos seguintes documentos: ficha de inscrição, folder, programação do evento, lista de frequência, imagens das pessoas que frequentaram o evento e prestação de contas.
Conclusão: os elementos juntados permitem inferir que houve a execução do objeto do convênio.

	92/2009
 (Siconv 721943) 
	Peças 87, 88, 89, 90, 91, 92, 93, 94, 95, 96, 97, 98, 99, 100, 101, 102 e 103
	Foram juntadas cópias dos seguintes documentos: folder, programação do evento, lista de frequência e imagens das pessoas que frequentaram o evento.
Conclusão: os elementos juntados permitem inferir que houve a execução do objeto do convênio. 

	98/2009
 (Siconv 722389) 
	Peças 70, 72, 73, 104, 105, 106, 107, 108, 109, 110, 111, 112, 113, 114, 115, 116,117, 118, 119,120, 121 a 125.
	Foram juntadas cópias dos seguintes documentos: relatório de viagem até a Guiana Francesa e Suriname, imagens das pessoas que frequentaram o evento, ficha de inscrição, lista de frequência e   folder do evento. 
Conclusão: os elementos juntados permitem inferir que houve a execução do objeto do convênio.

	99/2009
 (Siconv 722392) 
	Peças 49 e 126
	Foram juntadas cópias dos seguintes documentos: planejamento executivo, prestação de contas do convênio, folder do evento e vídeo produzido. 
Conclusão: os elementos juntados permitem inferir que houve a execução do objeto do convênio.

	101/2009
 (Siconv 721913) 
	Peças 70, 127, 128, 129, 130, 131, 132, 133, 134, 135, 136, 137, 138 e 139
	Foram juntadas cópias dos seguintes documentos: ficha de inscrição, folder do evento, planejamento executivo, imagens das pessoas que frequentaram o evento e vídeo do evento.
Conclusão: os elementos juntados permitem inferir que houve a execução do objeto do convênio.

	102/2009
 (Siconv 722352) 
	Peças 70, 71, 73, 140, 141, 142, 143, 144, 145, 146 e 147
	Foram juntadas cópias dos seguintes documentos: ficha de inscrição, imagens das pessoas que frequentaram o evento, folder do evento, planejamento executivo, lista de frequência e certificados.
Conclusão: os elementos juntados permitem inferir que houve a execução do objeto do convênio.

Fonte: peças 49 a 147
14.3.7.	A análise levada a efeito a partir dos elementos de defesa trazidos pelos alegantes sugere que houve a execução de todos os objetos de que tratam os Convênios n. 83/2009, 85/2009, 88/2009, 90/2009, 92/2009, 98/2009, 99/2009, 101/2009 e 102/2009. 
14.3.8.	Cumpre ressaltar que os referidos convênios previam a realização de eventos relacionados à defesa da dignidade, integridade e proteção à mulher, exceto o de n. 99/2009. Este convênio tinha como finalidade a elaboração de documentário sobre vítimas de escalpelamento. 
14.3.9.	Portanto, enquanto naqueles convênios podiam ser juntados elementos comprobatórios de sua realização, neste, a forma de comprová-lo seria exibindo o documentário produzido. Sobre este, à época dos trabalhos de fiscalização, a equipe anotou em seu relatório que constatou a elaboração de DVD a respeito de vítimas de escalpelamento (peça 5, p. 15 e 17) . 
14.3.10. 	Além disso, a Sra. Telma Adriana Nery Paiva juntou em sua defesa DVD, o qual contém elementos relativos à execução dos Convênios 88/2009, 90/2009, 99/2009 e 101/2009. Entre esses, consta o documentário relativo ao Convênio n. 99/2009 e gravações dos eventos relativos aos Convênios 88/2009, 99/2009 e 101/2009. Como as gravações constantes no DVD não podem ser juntadas nos autos, este encontra-se arquivado nesta Unidade Técnica.
14.3.11.	Sendo assim, a partir das evidências juntadas pelos alegantes, sugere-se o acolhimento das alegações de defesa apresentadas.
15. 	A seguir, apresentam-se os itens de audiências e as análises destas.
16. 	Item de audiência: contratação direta (dispensa de licitação) do Instituto Brasileiro de Educação e Gestão Ambiental - IBEG, para executar as ações previstas nos convênios 83/2009 (Siconv 721928) , 85/2009 (Siconv 722375) , 88/2009 (Siconv 722354) , 90/2009 (Siconv 722394) , 92/2009 (Siconv 721943) 98/2009 (Siconv 722389) , 99/2009 (Siconv 722392) , 101/2009 (Siconv 721913) e 102/2009 (Siconv 722352) , sem que estivessem presentes os requisitos do art. 24, inciso XIII, da Lei 8.666/1993. 
16.1.	Responsável: Sra. Jucilene Oliveira da Silva  
16.2.	Razões de justificativa (peça 69) 
16.2.1.	A justificante informou que esteve à frente da Sepm no período compreendido entre 10/4 a 26/11/2010. Antes mesmo de assumir a titularidade da Sepm, já se articularia a contratação do Ibeg. No âmbito da Sepm a contratação por meio de dispensa de licitação obteve parecer favorável, sendo posteriormente ratificado pela Procuradoria-Geral do Estado do Amapá (Prog/AP) . 
16.2.2.	De acordo com o Parecer Jurídico n. 3, de 8/7/2010, emitido pela Assessoria Jurídica da Sepm a contração se enquadraria no artigo 24, inciso XIII, da Lei n. 8.666/1993. Por sua vez, a Prog/AP que seria o órgão responsável pela legalidade dos atos praticados pelo Poder Executivo Estadual também firmou entendimento semelhante. 
16.2.3.	Pelo fato de não possuir formação jurídica, a justificante informou que não teria como contestar os citados pareceres. Assim, a contratação do Ibeg por meio de dispensa de licitação não teria sido por mera decisão pessoal ou mesmo por capricho. A contratação ocorrera fundamentada em pareceres jurídicos. Dessa forma, a ratificação do ato de dispensa e a assinatura contrato não tiveram motivação escusa ou foram praticados com dolo.
16.3.	Análise
16.3.1.	Inicialmente, cumpre esclarecer que o Ibeg fora contratado por meio de dispensa de licitação, fundamentado no artigo 24, inciso XIII, da Lei n. 8.666/1993. Em seguida, ocorreu a assinatura do Contrato n. 4/2010-EMP/AP-IBEG, este datado de 27/7/2010. Verifica-se, dessa forma, que a assinatura do contrato ocorreu durante o período de gestão da Sra. Jucilene Oliveira da Silva, conforme informado por esta, bem como pela sua confissão de que assinou o referido contrato. Desta forma, resta claramente identificada sua responsabilidade sobre o fato questionado.
16.3.2.	Em relação ao fundamento legal usado para subsidiar a contratação do IBEG, isto é, o artigo 24, inciso XIII, da Lei n. 8.666/1993, de acordo com este dispositivo, a licitação é dispensável: 
XIII - na contratação de instituição brasileira incumbida regimental ou estatutariamente da pesquisa, do ensino ou do desenvolvimento institucional, ou de instituição dedicada à recuperação social do preso, desde que a contratada detenha inquestionável reputação ético-profissional e não tenha fins lucrativos.   
16.3.3.		A leitura do referido dispositivo sugere que a contratação fundamentada neste dispositivo deve recair à instituição que, reconhecidamente, faça investimento em pesquisa e ensino, tenha por finalidade o desenvolvimento de tecnologias relacionadas ao desenvolvimento organizacional, ou objetive a recuperação social da pessoa privada da liberdade.
16.3.4.	Em se tratando do IBEG, o seu estatuto social informa que esta instituição possui a seguinte finalidade (peça 3, p. 81) , verbis: 
promover a proteção e preservação do meio ambiente, conservação de áreas urbanizadas, arborização e jardinagem, promoção e a implementação da defesa dos interesses dos seus associados; incentivar a melhoria técnica, profissional e cultural de seus integrantes, a promoção de eventos de ordem educacional, técnico profissionalizante, com vistas à formação do cidadão e a geração de emprego e renda; promover convênios juntamente com órgãos públicos e privados principalmente os que desenvolvam atividades visando o atendimento social à comunidade.  
16.3.5.	A leitura da finalidade do IBEG em seu estatuto social sugere que esta instituição não se dedica à pesquisa ou ao ensino e tampouco ao desenvolvimento institucional. Sua finalidade precípua se resume em promover eventos das mais diversas naturezas, tais como, relacionados ao meio ambiente, ao setor educacional e técnico profissionalizante, além de auxiliar na formalização de convênios. 
16.3.6.	Sendo assim, a referida entidade não se encaixa nos parâmetros definidos pelo artigo 24, inciso XIII, da Lei n. 8.666/1993. Sua atuação não caracteriza como sendo entidade que investe em pesquisa e desenvolvimento (P&D) , inclusive, institucional. O cerne de sua atividade resume-se em entidade promotora de eventos.
16.3.7.	Vale frisar que a finalidade do artigo 24, inciso XIII, da Lei n. 8.666/1993 não é a de permitir a contração de entidade destinada a promover eventos.   
16.3.8.	Sob outro aspecto, a jurisprudência deste Tribunal reconhece que para caracterizar a contratação no referido dispositivo, deve haver o nexo com a natureza da instituição e o objeto contratado, conforme disposto na Súmula/TCU n. 250, verbis:   
A contratação de instituição sem fins lucrativos, com dispensa de licitação, com fulcro no art. 24, inciso XIII, da Lei n.º 8.666/93, somente é admitida nas hipóteses em que houver nexo efetivo entre o mencionado dispositivo, a natureza da instituição e o objeto contratado, além de comprovada a compatibilidade com os preços de mercado.
16.3.9.	Em relação ao nexo de que trata a Súmula/TCU n. 250, este não se verifica presente em se tratando da contratação do Ibeg. Isto porque já ficou demonstrado que essa entidade não atende aos parâmetros de que trata o artigo 24, inciso XIII, da Lei n. 8.666/1993. Depois, a própria natureza dos serviços objeto da contratação não guardam nexo com as atividades desempenhas pelo Ibeg. Prova disso é o fato de que, a rigor, nenhum dos objetos dos convênios expostos no item 3 desta instrução guardam nexo com as finalidades do Ibeg informadas em seu estatuto social. 
16.3.10. 	Assim, verifica-se a ausência de nexo entre o artigo 24, inciso XIII, da Lei n. 8.666/1993 e o estatuto social do IBEG, bem como em relação aos objetos dos convênios. 
16.3.11. 	Quanto ao fato de ter efetuada a contratação respaldado em parecer jurídico, essa circunstância não afasta sua responsabilidade. Em que pese o fato da Prog/AP ter emitido parecer favorável a essa contratação, na forma do Parecer n. 127/2010-PGE-AP (peça 1, p. 53-58) , este, por si só, não a exime de responsabilidade.
16.3.12. 	Vale frisar que, por força do artigo 38, inciso 6º e parágrafo único, da Lei n. 8.666/1993, a dispensa de licitação deve, obrigatoriamente, ser submetida à apreciação de órgão de consultoria jurídica. 
16.3.13. 	O fato da PROG/AP ter emitido parecer favorável à contratação não vincularia à decisão tomada pelo gestor. O próprio dispositivo legal ora citado não faz essa vinculação. Este exige tão somente que o processo seja submetido à apreciação de um órgão de consultoria jurídica. Porém a decisão que vier a ser tomada pelo gestor constitui ato discricionário deste, independentemente de concordar ou não com o órgão de consultoria jurídica.      
16.3.14.	Especificamente sobre esse assunto, este Tribunal já se manifestou diversas vezes sobre o mesmo. Ficou assente que a responsabilidade do gestor somente é afastada quando a matéria for extremante técnica e de difícil detecção, conforme excerto do voto proferido pelo Exmo. Sr. Ministro Marcos Bemquerer no Acórdão n. 2011 - Plenário, sessão de 3/8/2016, verbis: 
22. Por diversas vezes esta Corte de Contas se depara com alegações similares à trazida pelo recorrente. O fato de haver o aval de consultoria/procuradoria jurídica somente afasta a responsabilidade do gestor quando a matéria for extremamente técnica e de difícil detecção pelo responsável. Nesse sentido, entre outros, são os Acórdãos 1.001/2015, 1.521/2013, 104/2001, todos do Plenário, e 3.564/2006 da Primeira Câmara.
16.3.15. 		A respeito da alegante não possuir formação jurídica para poder contestar os pareceres emitidos, convém frisar que, na situação específica, descarecia essa formação. A simples leitura do artigo 24, inciso XIII, da Lei n. 8.666/1993 e do estatuto do IBEG relativa à sua finalidade, seria o bastante para concluir que a entidade não atendia ao citado dispositivo legal.
16.3.16.	Assim, não obstante pudesse ter sido induzida pelo Parecer n. 127/2010-PGE-AP, parte-se do pressuposto de que a justificante, pelo fato de exercer a titularidade da SEPM à época, possuía formação mínima para discernir o legal do ilegal e o lícito do ilícito, independentemente de opinião de órgão jurídico. 
16.3.17. 	Ademais, havia a obrigatoriedade de utilização da modalidade pregão eletrônico, conforme previsto expressamente na Cláusula Décima Primeira dos termos de convênio (peça 1, p. 14, 74, 140, 203, 268, 329, e peça 2, p. 7) .
16.3.18. 	Nesse sentido, sugere-se a rejeição das razões de justificativa da responsável.
17. 		Item de audiência: emissão do Parecer 127/2010-PGE-AP, referente à contratação direta por dispensa de licitação do Instituto Brasileiro de Educação e Gestão Ambiental - IBEG, com o objetivo de executar as ações previstas nos 83/2009 (Siconv 721928) , 85/2009 (Siconv 722375) , 88/2009 (Siconv 722354) , 90/2009 (Siconv 722394) , 92/2009 (Siconv 721943) 98/2009 (Siconv 722389) , 99/2009 (Siconv 722392) , 101/2009 (Siconv 721913) e 102/2009 (Siconv 722352) , sem que estivessem presentes os requisitos do art. 24, inciso XIII, da Lei 8.666/1993. 
17.1.	Responsável:  Sra. Luciana Lima Marialves de Melo
17.2.		Razões de justificativa: não apresentou.
17.3.	Análise
17.3.1.	Preliminarmente, cumpre informar que a Sra. Luciana Lima Marialves de Melo tomou ciência do teor do ofício de Audiência, conforme assinatura aposta no documento correspondente (peça 149) .
17.3.2.	Transcorrido o prazo regimental fixado e mantendo-se inerte a aludida responsável, impõe-se que seja considerada revel, dando-se prosseguimento ao processo, de acordo com o art. 12, § 3º, da Lei 8.443/1992.
17.3.3.	No tocante ao mérito, verifica-se que a aludida responsável, à época, titular da PROG/AP, subscreveu o Parecer n. 127/2010-PGE-AP. Neste, concluiu "[...] pela possibilidade de contratação do Instituto Brasileiro de Educação e Gestão Ambiental - IBEG através de procedimento licitatório dispensado [...]" (peça 1, p. 53-58) .
17.3.4.	Não resta dúvida de que o referido parecer pode ter induzido a gestora da época a decidir pela contratação por meio de dispensa de licitação. A então gestora da SEPM confirmou essa circunstância por ocasião da apresentação de suas razões de justificativa, conforme exposto no subitem 18.2.2 desta instrução. 
17.3.5.	Não obstante a titular da Prog/AP tivesse emitido esse parecer em atenção ao disposto artigo 38, inciso 6º e parágrafo único, da Lei n. 8.666/1993, o fato é que este pode ter induzido a gestora da época a contratar por meio de dispensa de licitação, em vez de realizar o necessário certame licitatório para efetuar a contração.
17.3.6.	No referido parecer, verifica-se erro grosseiro por parte da subscrevente, mais especificamente em relação ao enquadramento no dispositivo de que trata o art. 24, inciso XIII, da Lei 8.666/1993. De acordo com a parecerista, o Ibeg atendia aos requisitos desta lei pelo simples fato de: 1) ser instituição brasileira sem fins lucrativos, e, 2) tinha como objetivo "[...] prover órgãos públicos e privados de educação e cultura, subsídios para a formulação e reformulação de política educacional, celebrar convênios, contratos e outros ajustes equivalentes com entidades públicas e privadas do país e do exterior [...]". 
17.3.7.	Nesta instrução, nos subitens 16.3.1 a 16.3.10, já ficou demonstrado que o Ibeg não atendia as disposições de que trata o art. 24, inciso XIII, da Lei 8.666/1993. Isto porque, regra geral, a finalidade da entidade consistia em promover eventos. Ora, o citado dispositivo legal em hipótese alguma intenciona dispensar licitação para fins de contratar terceiros com a finalidade de promover eventos.
17.3.8.	Sendo assim, resta evidente que houve erro grosseiro por parte da ex-titular da PROG/AP da leitura do citado dispositivo legal. Nesse sentido, a jurisprudência deste Tribunal alcança o parecerista que induziu o gestor a erro. As transcrições de excertos de Voto efetuadas abaixo comprovam essa circunstância, verbis:
Acórdão n. 7249/2016 - Segunda Câmara, sessão de 14/6/2016, de relatoria da Exma. Sra. Ministra Ana Arraes
22. A jurisprudência do TCU e do Supremo Tribunal Federal estão consolidadas na linha da responsabilização do parecerista jurídico, solidariamente com os gestores, caso haja parecer que tenha induzido o administrador público à pratica de atos com irregularidades causadoras de dano ao erário. Em tal situação, o parecerista é responsabilizado com base no art. 71, inciso II, da Constituição Federal, por ter dado causa ao prejuízo, o que não se confunde com avaliação da atuação como profissional de advocacia.
Acórdão n. 10954/2015 - Segunda Câmara, sessão de 24/11/2015, de relatoria do Exmo. Sr. Ministro Augusto Nardes
18. O mesmo entendimento tem sido perfilhado no âmbito deste TCU, a exemplo dos seguintes enunciados publicados internamente na Jurisprudência Selecionada: Ainda que a natureza opinativa do parecer jurídico afaste, em regra, a responsabilidade de seu emitente, essa subsiste, caso se demonstre culpa ou erro grosseiro (Acórdão 1.656/2015-Plenário; Rel. Min. Subst. Marcos Bemquerer Costa) ; e o parecerista jurídico pode ser responsabilizado por parecer com erro grosseiro, emitido em cumprimento ao art. 38, parágrafo único, da Lei 8.666/93, que exige o prévio exame e aprovação das minutas de contrato pelas assessorias jurídicas (Acórdão 1.151/2015- Plenário; Rel. Min. Ana Arraes) .
17.3.9.	Portanto, diante do parecer contendo erro grosseiro que pode ter induzido a ex-titular da Sepm a contratar por meio de dispensa de licitação, sugere-se manter a irregularidade atribuída à responsável.
18. 	Item de audiência: prestação irregular das contas referentes aos Convênios 083/2009 (Siconv 721928) , 085/2009 (Siconv 722375) , 088/2009 (Siconv 722354) , 090/2009 (Siconv 722394) , 092/2009 (Siconv 721943) 098/2009 (Siconv 722389) , 099/2009 (Siconv 722392) , 101/2009 (Siconv 721913) e 102/2009 (Siconv 722352) , em desobediência ao princípio da necessidade de comprovação da boa e regular aplicação dos recursos públicos. 
18.1.	Responsáveis: Sra. Telma Adriana Nery Paiva  
18.2.	Razões de justificativa (peça 24) 
18.2.1.	A justificante informou que seu período de gestão à frente da Sepm compreendeu o período de 7/1 a 7/9/2011. Durante sua gestão sempre teria atuado com zelo e, no tocante à prestação de contas, teria apresentado a mesma em conformidade com a Portaria n. 127/2008, MPOG/MF/CGU. Na ocasião, informou que para subsidiar sua defesa fizera a juntada das prestações de contas dos convênios. 
18.2.2. 	De acordo com a justificante, as prestações de contas enviadas conteriam os documentos formais essencialmente necessários para fins de comprovação do objeto do convênio. Sendo assim, estaria afastado o nexo causal da conduta da requerida. 
18.2.3.	De outra forma, inexistiria culpa da justificante uma vez que teria pautado suas ações em conformidade com a legislação corrente. 
18.3.	Análise
18.3.1.	Verifica-se que este item de audiência teve sua origem a partir do momento em que, no curso dos trabalhos de fiscalização, não foram disponibilizados documentos essenciais para comprovar a efetiva execução dos objetos. Não obstante tivesse sido apresentada a prestação de contas dos convênios, faltaram elementos fundamentais para comprovar o nexo entre os valores monetários recebidos e o resultado produzido.
18.3.2.	Diante da incerteza quanto à aplicação do numerário nos objetos dos convênios, sugeriu-se a citação dos titulares da SEPM à época, solidariamente à empresa contratada, bem como a audiência da Sra. Telma Adriana Nery Paiva especificamente em relação às prestações de contas dos convênios. Nisso justifica-se o fato de a equipe de ter feito constar em seu relatório, no tocante à conduta desta responsável, que ela "prestou contas dos ajustes ora analisados sem observância das exigências legais, em especial às relativas à comprovação efetiva da realização do objeto e das despesas realizadas" (peça 5, p. 23) .
18.3.3.	Quanto às citações daqueles responsáveis, este assunto já foi tratado no item 14 desta instrução. Na ocasião, diante das evidências juntadas pelos alegantes, sugeriu-se o acolhimento de suas alegações de defesa.
18.3.4.	Em relação a este item de audiência, não se trata da ausência ou omissão no dever de apresentar a prestação de contas, pois a equipe de auditoria registrou que a justificante fizera a prestação de contas. O que chamou atenção fora o fato de que nessa prestação encontrava-se ausente elementos essenciais para demonstrar a efetiva comprovação do resultado produzido.
18.3.5.	Os documentos trazidos pela justificante em sua defesa e aqueles apresentados em atenção ao item de citação, não somente permite inferir que houve a prestação de contas dos convênios, mas que também houve a execução dos objetos relativos aos convênios questionados neste processo de TCE.
18.3.6.	Por tais motivos, sugere-se o acolhimento das razões de justificativa apresentada pela Sra. Telma Adriana Nery Paiva.
19. 	Análise da culpabilidade
19.1.	A seguir, será analisada a culpabilidade das responsáveis em relação às irregularidades não elididas relativas aos itens de audiência.
19.2. 	Irregularidade
19.2.1.	Emissão do Parecer 127/2010-PGE-AP no qual ficou assente a possibilidade de contratar por dispensa de licitaçãocom o objetivo de executar as ações previstas nos 83/2009 (Siconv 721928) , 85/2009 (Siconv 722375) , 88/2009 (Siconv 722354) , 90/2009 (Siconv 722394) , 92/2009 (Siconv 721943) 98/2009 (Siconv 722389) , 99/2009 (Siconv 722392) , 101/2009 (Siconv 721913) e 102/2009 (Siconv 722352) , sem que estivessem presentes os requisitos do art. 24, inciso XIII, da Lei 8.666/1993.  
19.2.1.2.	Dispositivo infringido: artigo 24, inciso XIII, da Lei 8.666/1993.
19.2.1.3.	Responsável: Sra. Luciana Lima Marialves de Melo (CPF XXX.108.282-XX) , ex-titular da PROG/AP.
19.2.1.4. 	Conduta: Emissão do Parecer n. 127/2010-PGE/AP, de 26/7/2010, induzindo na contratação direta por dispensa de licitação sem a observância do artigo 2º, caput, da Lei 8.666/1993, e da Cláusula Décima Primeira dos termos dos convênios.
19.2.1.5	Nexo de causalidade: a conduta levada a efeito impossibilitou a realização do necessário certame licitatório, conforme exigência legal, em razão de enquadramento indevido efetuado no artigo 24, inciso XIII, da Lei 8.666/1993. 
19.2.1.6	Culpabilidade: é razoável supor que a responsável detinha conhecimento de que deveria ter sido efetuado o necessário certame licitatório, quer pelo fato de que havia a determinação do uso da modalidade pregão eletrônico constante dos termos dos convênios em questão, quer pelo fato de que o IBEG não preenchia os requisitos estabelecidos pelo artigo 24, inciso XIII, da Lei 8.666/1993, para efetuar sua contratação direta.
19.2.2	Contratação por dispensa de licitação com o objetivo de executar as ações previstas nos 83/2009 (Siconv 721928) , 85/2009 (Siconv 722375) , 88/2009 (Siconv 722354) , 90/2009 (Siconv 722394) , 92/2009 (Siconv 721943) 98/2009 (Siconv 722389) , 99/2009 (Siconv 722392) , 101/2009 (Siconv 721913) e 102/2009 (Siconv 722352) , sem que estivessem presentes os requisitos do art. 24, inciso XIII, da Lei 8.666/1993.  
19.2.2.1.	Dispositivo infringido: artigo 24, inciso XIII, da Lei 8.666/1993 e termos dos convênios.
19.2.2.2.	Responsável: Sra. Jucilene Oliveira da Silva (CPF XXX.936.382-XX) , ex-gestora da SEPM/AP.
19.2.2.3.	Conduta: formalização do Contrato n. 004/2010-EMP/AP-IBEG com o Instituto Brasileiro de Educação e Gestão Ambiental (IBEG) valendo-se de dispensa de licitação, sem a observância do artigo 2º, caput, da Lei 8.666/1993, e da Cláusula Décima Primeira dos termos dos convênios.
19.2.2.4.	Nexo de causalidade: a condutas levada a efeito impossibilitou a realização do necessário certame licitatório, conforme exigência legal, em razão de enquadramento indevido efetuado no artigo 24, inciso XIII, da Lei 8.666/1993. 
19.2.2.5.	Culpabilidade: é razoável supor que a responsável detinha conhecimento de que deveria ter efetuado o necessário certame licitatório, quer pelo fato de que havia a determinação do uso da modalidade pregão eletrônico constante dos termos dos convênios em questão, quer pelo fato de que o IBEG não preenchia os requisitos estabelecidos pelo artigo 24, inciso XIII, da Lei 8.666/1993, para efetuar sua contratação direta.
CONCLUSÃO
20.	Fiscalização levada a efeito por esta Unidade Técnica na SEPM/AP não encontrou evidências robustas para fins de convencimento acerca da utilização dos valores monetários disponibilizados pela SPM/PR nos objetos dos convênios formalizados entre esses órgãos. Nesse sentido, sugeriu-se processo de TCE, citação e audiência dos responsáveis, medidas estas autorizadas pelo Tribunal por meio do Acórdão 3113/2012-TCU-Plenário, sessão de 21/11/2012 (itens 1, 2 e 8) .
21.	Assim, foram enviados expedientes aos responsáveis, os quais tomaram ciência dos mesmos e apresentaram suas defesas, excetuada a ex-titular da PROG/AP (itens 9 a 11) .	
22.	Em relação ao item de citação, as defesas apresentadas e a documentação juntada sugerem que houve a execução das ações de que tratam os objetos dos convênios questionados nesta TCE. Por esse motivo sugeriu-se o acolhimento das alegações de defesa dos responsáveis (item 14) .
23.	No tocante aos itens de audiência, sugeriu-se o acolhimento das razões de justificativa em relação à prestação de contas dos convênios, uma vez que o referido item encontra-se intrinsecamente ligado ao item de citação. Quanto aos demais itens relativos à dispensa de licitação, sugeriu-se a rejeição das razões de justificativa apresentada, ante sua insuficiência para descaracterizar a contratação direta efetuada (itens 16 e 17)  
24.	Diante da revelia da Sra. Luciana Lima Marialves de Melo, bem como inexistindo nos autos elementos que permitam concluir pela ocorrência de boa-fé ou de outros excludentes de culpabilidade da referida responsável e da Sra. Jucilene Oliveira da Silva, propõe-se que suas contas sejam julgadas irregulares, bem como que lhes sejam aplicadas a multa prevista no art. 58, inciso II, da Lei 8.443/1992 c/c o art. 268, inciso II, do Regimento Interno.
PROPOSTA DE ENCAMINHAMENTO
25.	Diante do exposto, submete-se o processo à consideração superior, propondo ao Tribunal:
	a) considerar a Sra. Luciana Lima Marialves de Melo (CPF XXX.108.282-XX) revel para todos os efeitos, dando-se prosseguimento ao processo, nos termos do art. 12, § 3º, da Lei 8.443/1992;
	b) acolher as alegações de defesa apresentadas pelas Sras. Ester de Paula de Araújo (CPF XXX.630.692-XX) , Jucilene Oliveira da Silva (CPF XXX.936.382-XX) , Telma Adriana Nery Paiva (CPF XXX.246.102-XX) e Instituto Brasileiro de Educação e Gestão Ambiental - IBEG (CNPJ 05.415.800/0001-97) , bem como as razões de justificativa apresentada pela Sra. Telma Adriana Nery Paiva, uma vez que elidiram as irregularidades a eles atribuídas;  
	c) rejeitar as razões de justificativa apresentada pela Sra. Jucilene Oliveira da Silva (CPF XXX.936.382-XX) ;
	d) manter a irregularidade atribuída à Sra. Luciana Lima Marialves de Melo (CPF XXX.108.282-XX) ; 
	e) com fundamento nos arts. 1º, inciso I, 16, inciso II, 18 e 23, inciso II, da Lei 8.443/1992, c/c os arts. 1º, inciso I, 208 e 214, inciso II, do Regimento Interno, que sejam julgadas regulares com ressalva as contas das Sras. Ester de Paula de Araújo (CPF XXX.630.692-XX) , Telma Adriana Nery Paiva (CPF XXX.246.102-XX) e do Instituto Brasileiro de Educação e Gestão Ambiental - IBEG (CNPJ 05.415.800/0001-97) , dando-lhes quitação, ante as falhas formais nos processos de prestação de contas;
	f) com fundamento nos arts. 1º, inciso I, 16, inciso III, alínea "b", da Lei 8.443/1992 c/c os arts. 19 e 23, inciso III, da mesma Lei, e com arts. 1º, inciso I, 209, inciso "b", 210 e 214, inciso III, do Regimento Interno, que sejam julgadas irregulares as contas das Sras. Jucilene Oliveira da Silva (CPF XXX.936.382-XX) e Luciana Lima Marialves de Melo (CPF XXX.108.282-XX) ;
g) aplicar às Sras. Jucilene Oliveira da Silva (CPF XXX.936.382-XX) e Luciana Lima Marialves de Melo (CPF XXX.108.282-XX) , individualmente, a multa prevista no art. 58, inciso II, da Lei 8.443/1992 c/c o art. 268, inciso II, do Regimento Interno, com a fixação do prazo de quinze dias, a contar das notificações, para comprovarem, perante o Tribunal (art. 214, inciso III, alínea "a", do Regimento Interno) , o recolhimento das dívidas aos cofres do Tesouro Nacional, atualizadas monetariamente desde a data do acórdão que vier a ser proferido até a dos efetivos recolhimentos, se forem pagas após o vencimento, na forma da legislação em vigor;
	h) autorizar, desde logo, nos termos do art. 28, inciso II, da Lei 8.443/1992, a cobrança judicial das dívidas caso não atendidas as notificações;
i) autorizar o pagamento das dívidas das Sras. Jucilene Oliveira da Silva (CPF XXX.936.382-XX) e Luciana Lima Marialves de Melo (CPF XXX.108.282-XX) em parcelas mensais e consecutivas, nos termos do art. 26 da Lei 8.443/1992 c/c o art. 217 do Regimento Interno, fixando-lhes o prazo de quinze dias, a contar do recebimento da notificação, para comprovarem perante o Tribunal o recolhimento da primeira parcela, e de trinta dias, a contar da parcela anterior, para comprovarem os recolhimentos das demais parcelas, devendo incidir sobre cada valor mensal, atualizado monetariamente, os juros de mora devidos, na forma prevista na legislação em vigor".
2.	Os titulares da unidade técnica divergiram da proposta de encaminhamento contida na instrução do sr. auditor. Transcrevo os pronunciamentos contidos nas peças 153/154:
"Manifesto-me parcialmente de acordo com a proposta formulada pelo AUFC Agnaldo da Luz Costa, pelas razões e nos moldes expostos a seguir.
2.	Quanto aos encaminhamentos propostos em relação às Sras. Ester de Paula de Araújo (CPF XXX.630.692-XX) , Telma Adriana Nery Paiva (CPF XXX.246.102-XX) e ao Instituto Brasileiro de Educação e Gestão Ambiental - IBEG (CNPJ 05.415.800/0001-97) , no sentido de serem as suas contas julgadas regulares com ressalva, defende-se serem os mais adequados à situação fática apresentada.
3.	Contudo, quanto aos encaminhamentos alvitrados no que tange às Sras. Jucilene Oliveira da Silva (CPF XXX.936.382-XX) e Luciana Lima Marialves de Melo (CPF XXX.108.282-XX) , com as devidas vênias, entende-se ser necessária maior elucidação dos fatos.
I
4.	Pugna o auditor instrutor pela rejeição das razões de justificativa apresentadas pela Sra. Jucilene Oliveira da Silva, com consequente julgamento pela irregularidade de suas contas, e também as da Sra. Luciana Lima Marialves de Melo, com imposição da multa prevista no art. 58, inciso II, sob a justificativa de se ter desrespeitado o art. 24, inciso XIII, da Lei 8.666/93.
5.	De acordo com a instrução, a dispensa de licitação ocorreu de forma irregular, porquanto o Instituto Brasileiro de Educação e Gestão Ambiental - Ibeg (CNPJ 05.415.800/0001-97) não se enquadraria nos requisitos do aludido dispositivo da Lei de Licitações, quais sejam, incumbência regimental ou estatutária de pesquisa, ensino ou desenvolvimento institucional (peça 151, p. 9-12) .
6.	Transcrevem-se, por oportuno, as finalidades do aludido Instituto, contidas em seu estatuto (peça 3, p. 81) :
[...]
Art. 2º [...] Ibeg, com sede e foro no Distrito Federal, tem por finalidade [...] a promoção de eventos de ordem educacional, técnico profissionalizante [...]
Parágrafo Primeiro Para a consecução de suas finalidades a Ibeg poderá:
I. Promover estudos, debates e pesquisas participativas sobre todos os temas pertinentes aos objetivos da Entidade; (grifei) 
7.	A simples leitura do trecho transcrito acima permite inferir que a empresa possui em seu estatuto incumbência relacionada tanto ao ensino (no caso, "eventos de ordem educacional") , quanto à pesquisa, ainda que não sejam as únicas atividades-fim do Instituto. Desta forma, não se pode afirmar que a dispensa foi realizada com inobservância do art. 24, inciso XIII, da Lei 8.666/93, uma vez que o Instituto possui as necessárias incumbências previstas na citada Lei.
8.	Ressalta-se, ainda, que os objetos dos convênios estão em harmonia com as atividades de ensino previstas na Lei de Licitações, realizadas por meio da promoção de eventos e seminários (atividades constantes expressamente do estatuto do Ibeg) , estes visando à conscientização, de um modo geral, do papel da mulher na sociedade, identidade de gênero e de violência contra a mulher, do que se extrai também ter sido observada a Súmula n 250 do TCU.
9.	Deste modo, verifica-se que a utilização do instituto da dispensa de licitação ocorreu de forma regular, nos ditames da Lei 8.666/93 e em consonância com o entendimento do TCU.
II
10.	Em relação à responsabilização da parecerista atuante na contratação da empresa Ibeg, a Sra. Luciana Lima Marialves de Melo, cabem, também, algumas observações.
11.	Considerando que a dispensa de Licitação ocorreu de forma regular, observado o teor do inciso XIII, art. 24, da Lei 8.666/93, não se verifica a ocorrência de erro grosseiro, capaz de atrair responsabilização de parecerista, nos termos do Acórdão 10954/2015-Segunda Câmara, dentre outros.
12.	Ademais, o Acórdão 7249/2016-Segunda Câmara, citado na instrução (peça 151, p. 12) , não se amolda ao caso concreto. Isto por que preconiza aquele aresto pela:
22. [...] responsabilização do parecerista jurídico, solidariamente com os gestores, caso haja parecer que tenha induzido o administrador público à pratica de atos com irregularidades causadoras de dano ao erário. (grifei) 
13.	Considerando que as alegações de defesa, segundo consta da instrução (peça 151) , lograram êxito em elidir os débitos inicialmente imputados, não há de se falar em ocorrência de dano ao erário. Resta prejudicada, por conseguinte, a aplicação de multa a citada responsável, utilizando-se como fundamento o citado Acórdão, uma vez verificada a inexistência de dano ao erário, in casu.
14.	Assim, tais fatos considerados em conjunto com a regularidade da dispensa de licitação ocorrida, permitem defender o afastamento da responsabilidade da Sra. Luciana Lima Marialves de Melo.
III
15.	Deste modo, entendendo que não subsistiram as irregularidades inicialmente imputadas às responsáveis Luciana Lima Marialves de Melo e Jucilene Oliveira da Silva, uma vez que a dispensa de licitação utilizada para a contratação do Ibeg ocorreu regularmente, bem como que restou comprovada a execução dos objetos dos convênios de que trata o presente processo e, sobretudo, por não terem sido observadas outras irregularidades, entende-se de bom alvitre acatar as razões de justificativa apresentadas pela Sra. Jucilene Oliveira da Silva, aproveitando-as à Sra. Luciana Lima Marialves Melo.
16.	Nestes termos, propõe-se o seguinte encaminhamento alternativo:
	a) considerar a Sra. Luciana Lima Marialves de Melo (CPF XXX.108.282-XX) revel para todos os efeitos, dando-se prosseguimento ao processo, nos termos do art. 12, § 3º, da Lei 8.443/1992;
	b) acolher as alegações de defesa apresentadas pelas Sras. Jucilene Oliveira da Silva (CPF XXX.936.382-XX) , Ester de Paula de Araújo (CPF XXX.630.692-XX) , Telma Adriana Nery Paiva (CPF XXX.246.102-XX) e Instituto Brasileiro de Educação e Gestão Ambiental - Ibeg (CNPJ 05.415.800/0001-97) ;
	c) acolher as razões de justificativa apresentadas pelas Sras. Telma Adriana Nery Paiva (CPF XXX.246.102-XX) e Jucilene Oliveira da Silva aproveitando-as em favor da Sra. Luciana Lima Marialves Melo (CPF XXX.108.282-XX) ;
	d) julgar regulares com ressalva, com fundamento nos arts. 1º, inciso I, 16, inciso II, 18 e 23, inciso II, da Lei 8.443/1992, c/c os arts. 1º, inciso I, 208 e 214, inciso II, do Regimento Interno, as contas das Sras. Ester de Paula de Araújo (CPF XXX.630.692-XX) , Telma Adriana Nery Paiva (CPF XXX.246.102-XX) , Luciana Lima Marialves Melo (CPF XXX.108.282-XX) , Ester de Paula de Araújo (CPF XXX.630.692-XX) e do Instituto Brasileiro de Educação e Gestão Ambiental - IBEG (CNPJ 05.415.800/0001-97) , dando-lhes quitação;
	e) dar ciência do Acórdão, Relatório e Voto que vierem a ser proferidos aos responsáveis arrolados nos autos;
	f) arquivar o presente processo, com fundamento no art. 169, inciso II, do Regimento Interno do TCU".
3.	O Ministério Público junto ao TCU opinou pela promoção de diligência junto à Secretaria Especial de Políticas para as Mulheres para que informasse ao TCU a situação das prestações de contas de todos os convênios apurados neste processo (peça 160) . A proposta foi por mim acolhida, razão pela qual restituí os autos à unidade técnica para promoção da medida saneadora (peça 161) . 
4.	Nova instrução foi produzida, lavrada nos seguintes termos (peça 165) : 
"Cuidam os autos de Tomada de Contas Especial (TCE) instaurada por este Tribunal quando da apreciação do Relatório da Auditoria realizada na Secretaria Extraordinária de Políticas para as Mulheres do Governo do Estado do Amapá (SEPM/AP) , ocasião em que ensejou o Acórdão 3113/2012-TCU-Plenário, sessão de 21/11/2012. A referida auditoria objetivou verificar a regularidade da aplicação de valores monetários transferidos pela Secretaria de Políticas para as Mulheres da Presidência da República (SPM/PR) à SEPM/AP, mediante os Convênios n. 83/2009 (Siconv 721928) , 85/2009 (Siconv 722375) , 88/2009 (Siconv 722354) , 90/2009 (Siconv 722394) , 92/2009 (Siconv 721943) , 98/2009 (Siconv 722389) , 99/2009 (Siconv 722392) , 101/2009 (Siconv 721913) e 102/2009 (Siconv 722352) .
HISTÓRICO
2.	Em período anterior ao citado acórdão, esta Unidade Técnica realizou auditoria nos convênios firmados entre a SPM/PR e a SEPM/AP com o objetivo de cumprir o Acórdão 2347/2012-TCU-Plenário. A motivação para esse trabalho decorreu de identificação de indícios de possíveis irregularidades em contrato formalizado entre a SEPM/AP e o Instituto Brasileiro de Educação e Gestão Ambiental (Ibeg) , conforme tratado no TC Processo 009.141/2012-0.
3. 	Nesse sentido, para atender a determinação exarada por meio do Acórdão 2347/2012-TCU-Plenário, foram selecionados os convênios expostos na tabela abaixo:
Convênios Objeto da Fiscalização Realizada por esta Unidade Técnica
	Convênio n.
	Objeto
	Valor e Data do Repasse (R$) 1

	83/2009
 (Siconv 721928) 
	Implementar eventos (marchas) de mobilização, sensibilização e informação que fomentem o enfrentamento à violência contra a mulher nos 16 (dezesseis) municípios do Estado do Amapá
	200.000,00
13/8/2010

	85/2009
 (Siconv 722375) 
	Curso de formação em gestão e transversalidade de gênero, raça, etnia, identidade de gênero, geração e orientação sexual para multiplicadoras e multiplicadores na temática de enfrentamento à violência contra as mulheres
	30.000,00
2/9/2010

	88/2009
 (Siconv 722354) 
	Seminário identidade ético-racial da mulher negra amapaense
	150.000,00
13/8/2010

	90/2009
 (Siconv 722394) 
	Promover a capacitação de profissionais da área jurídica em conceitos de gênero, desigualdades e violência contra a mulher, baseado nos pressupostos da Lei Maria da Penha
	150.000,00
16/8/2010

	92/2009
 (Siconv 721943) 
	Promover o Fórum Regional de Políticas para as Mulheres do Amapá, com a presença de todas as gestoras da região norte
	150.000,00
13/8/2010

	98/2009
 (Siconv 722389) 
	Promover a discussão, avaliação e implementação do Plano Nacional de Enfretamento ao Tráfico de Pessoas, visando o empoderamento dos organismos e uma maior participação das mulheres na luta pelo enfretamento da violência contra as Mulheres, jovens e meninas vítimas de tráfico e exploração sexual nas regiões fronteiriças
	374.357,76
16/8/2010

	99/2009
 (Siconv 722392) 
	Realizar a produção do Documentário Histórico das Mulheres Vítimas de Escalpelamento (História e Prevenção) , no Estado do Amapá.
	100.000,00
16/8/2010

	101/2009
 (Siconv 721913) 
	Realização do Seminário de Combate a Feminização de DSTS/AIDS
	150.000,00
3/12/2010

	102/2009
 (Siconv 722352) 
	Capacitar os funcionários do Cram e Camuf para garantir ao atendimento por excelência à mulher vítima de violência e apresentar o Plano Estadual de Políticas para as Mulheres.
	150.000,00
18/8/2010

	Total
	-
	1.454.357,76

1 Valores monetários disponibilizados pela SEPM/PR
Fonte: peça 5
4. 	A partir dos trabalhos de fiscalização levados a efeito, ficou constatado que a SEPM/AP formalizou Contrato com o IBEG sob o n. 4/2010-SEMP/AP-IBEG, de 27/7/2010, no valor de R$ 1.665.357,76, valendo-se de dispensa de licitação. O objetivo deste contrato consistiu em executar os objetos de que tratam os convênios expostos na tabela anterior. No referido montante estão incluídos os valores monetários disponibilizados pela SEPM/PR (R$ 1.454.357,76) e a contrapartida do Governo do Amapá (R$ 211.000,00) .
5.	De acordo com o Relatório de Fiscalização, as principais constatações consistiram na contratação irregular por dispensa de licitação, inexecução ou execução parcial do objeto pactuado e não prestação ou prestação irregular de contas (peça 5, p. 2) .
6.	Nesse relatório, ficou assente ainda que o Ibeg realizou evento denominado de 1º Circuito de Políticas Públicas Integradas para as Mulheres, no qual teria englobado as atividades objeto dos convênios. Além disso, a documentação disponibilizada relativa a cada convênio carecia de lastro para comprovar o bom e regular emprego dos valores monetários públicos (peça 5, p. 15) .
7.	Diante da incerteza da boa e regular aplicação dos valores monetários públicos, sugeriu-se no Relatório de Fiscalização a instauração de TCE.
8. 	Este Tribunal, ao apreciar o citado Relatório de Fiscalização, decidiu pela instauração deste processo de TCE, ocasião em que ficou determinada a realização de citação e de audiência das pessoas envolvidas, conforme o Acórdão 3113/2012-TCU-Plenário.
9.	Ademais, com o intuito de conhecer a situação dos referidos convênios perante a concedente, este Tribunal efetuou diligência a SPM/PR para que informasse a situação das prestações de contas dos convênios ora citados, com as respectivas justificativas, bem como as pendências porventura existentes em relação a cada um dos mesmos, tanto no aspecto físico como no aspecto financeiro (peça 162) .
10.	Frise-se que a referida diligência foi requerida pelo Ministério Público junto TCU, e autorizada pelo relator processo (peças 160 e 161) .
11.	Em atenção à diligência, a SPM/PR enviou documento, datado de 20/7/2017, no qual consta parecer emitido a respeito de cada um dos convênios questionados (peça 164) . Os pareceres emitidos pela SPM/PR o foram a partir de análise exclusivamente documental. Nesses, em síntese, constam as seguintes informações:
	a) Convênio n. 083/2009-SPM/PR (Siconv 721928/2009) - houve a reprovação da prestação de contas e a glosa integral dos valores do convênio. A SPM/PR considerou que não caberia a contratação do Ibeg, por meio de dispensa de licitação, fundamentado no artigo 24 da Lei n. 8.666/1993 (peça 164, p. 3) ;    
	b) Convênio n. 085/2009-SPM/PR (Siconv 722375/2009) - houve a reprovação da prestação de contas e a glosa integral dos valores do convênio. A SPM/PR entendeu indevida a contratação da empresa Ibeg fundamentado no artigo 24 da Lei n. 8.666/1993. Depois, os processos de prestação de contas físico e eletrônico não ofereciam clareza no sentido de concluir que a meta do convênio tinha sido atingida, de forma que a convenente não teria conseguido comprovar o alcance de qualquer percentual dos objetivos propostos (peça 164, p. 5-6) .    
	c) Convênio n. 088/2009-SPM/PR (Siconv 72235/2009) - A SPM/PR entendeu que o objeto do convênio foi executado a contento (peça 164, p. 7) ;
	d) Convênio n. 090/2009-SPM/PR (Siconv 722394/2009) - houve a reprovação da prestação de contas e a glosa integral dos valores do convênio. De acordo com a SPM/PR, os relatórios relativos à relação de bens e de execução físico-financeira inseridos no Siconv, não ofereciam dados suficientes para concluir que houve a adequada execução do objeto do convênio. Isto porque os processos de prestação de contas físico e eletrônico não ofereciam clareza no sentido de concluir que a meta do convênio tinha sido atingida. Assim, a convenente não teria conseguido comprovar o alcance de qualquer percentual dos objetivos propostos (peça 164, p. 10) ;
	e) Convênio n. 092/2009-SPM/PR (Siconv 721943/2009) - houve a reprovação da prestação de contas e a glosa integral dos valores do convênio. Segundo a SPM/PR, a documentação enviada foi insuficiente para comprovar a efetiva execução do objeto do convênio, além de que a empresa contratada, no caso, o Ibeg, suas atividades não seriam compatíveis com os itens do plano de trabalho do convênio (peça 164, p. 12-13) ;
     	f) Convênio n. 098/2009-SPM/PR (Siconv 722389/2009) - De acordo com a SPM/PR, os recursos disponibilizados foram utilizados adequadamente, conforme as metas acordadas (peça 164, p. 15) ;
	g) Convênio n. 099/2009-SPM/PR (Siconv 722392/2009) - Segundo a SPM/PR, análise do conteúdo dos relatórios inseridos no Siconv indica que os recursos disponibilizados foram utilizados adequadamente, conforme as metas acordadas (peça 164, p. 17) ;
	h) Convênio n. 101/2009-SPM/PR (Siconv 721913/2009) - A SPM/PR entendeu que o objeto do convênio foi executado a contento (peça 164, p. 18) ;   
	i) Convênio n. 102/2009-SPM/PR (Siconv 721928/2009) - houve a reprovação da prestação de contas e a glosa integral dos valores do convênio. A SPM/PR considerou que não caberia a contratação do Ibeg, por meio de dispensa de licitação, fundamentado no artigo 24 da Lei n. 8.666/1993 (peça 164, p. 19) .
12. 	Posteriormente, ao tomar ciência do Acórdão/TCU n. 3113, de 21/11/2012, a SPM/PR modificou o entendimento a respeito das análises das prestações de contas dos convênios em questão. Assim, por conta do referido acórdão, todos os convênios passaram a ter suas prestações de contas reprovadas, além de serem glosados integralmente os valores monetários dos convênios (peça 164, p. 20-35) .    
EXAME TÉCNICO
13.	Conforme exposto nos itens 11 e 12 desta instrução, todos os convênios fiscalizados no presente processo tiveram suas prestações de contas reprovadas pelo órgão concedente.
14.	Logo, não há qualquer informação nova capaz de alterar o julgamento das contas por parte desta Unidade Técnica. O Ministério Público de Contas, em seu parecer (peça 160, p. 13) , manifestou concordância com a proposta elaborada pelo auditor da Secex/AP (peça 152) , apesar da manifestação divergente do Diretor e Secretário (peças 153 e 154) .
15.	Sendo assim, propõe-se os mesmos encaminhamentos da instrução da peça 152.
CONCLUSÃO
16.	Em resposta à diligência proposta pelo MP de Contas, acatada pelo Relator, não foram apresentados fatos novos capazes de alterar o juízo dessa Unidade Técnica, o que propõe-se os mesmo encaminhamentos da instrução anterior (itens 13-15) .
PROPOSTA DE ENCAMINHAMENTO
17.	Diante do exposto, submete-se o processo à consideração superior, propondo ao Tribunal:
	a) considerar a Sra. Luciana Lima Marialves de Melo (CPF XXX.108.282-XX) revel para todos os efeitos, dando-se prosseguimento ao processo, nos termos do art. 12, § 3º, da Lei 8.443/1992;
	b) acolher as alegações de defesa apresentadas pelas Sras. Ester de Paula de Araújo (CPF XXX.630.692-XX) , Jucilene Oliveira da Silva (CPF XXX.936.382-XX) , Telma Adriana Nery Paiva (CPF XXX.246.102-XX) e Instituto Brasileiro de Educação e Gestão Ambiental - IBEG (CNPJ 05.415.800/0001-97) , bem como as razões de justificativa apresentada pela Sra. Telma Adriana Nery Paiva, uma vez que elidiram as irregularidades a eles atribuídas;  
	c) rejeitar as razões de justificativa apresentada pela Sra. Jucilene Oliveira da Silva (CPF XXX.936.382-XX) ;
	d) manter a irregularidade atribuída à Sra. Luciana Lima Marialves de Melo (CPF XXX.108.282-XX) ; 
	e) com fundamento nos arts. 1º, inciso I, 16, inciso II, 18 e 23, inciso II, da Lei 8.443/1992, c/c os arts. 1º, inciso I, 208 e 214, inciso II, do Regimento Interno, que sejam julgadas regulares com ressalva as contas das Sras. Ester de Paula de Araújo (CPF XXX.630.692-XX) , Telma Adriana Nery Paiva (CPF XXX.246.102-XX) e do Instituto Brasileiro de Educação e Gestão Ambiental - Ibeg (CNPJ 05.415.800/0001-97) , dando-lhes quitação, ante as falhas formais nos processos de prestação de contas;
	f) com fundamento nos arts. 1º, inciso I, 16, inciso III, alínea "b", da Lei 8.443/1992 c/c os arts. 19 e 23, inciso III, da mesma Lei, e com arts. 1º, inciso I, 209, inciso "b", 210 e 214, inciso III, do Regimento Interno, que sejam julgadas irregulares as contas das Sras. Jucilene Oliveira da Silva (CPF XXX.936.382-XX) e Luciana Lima Marialves de Melo (CPF XXX.108.282-XX) ;
g) aplicar às Sras. Jucilene Oliveira da Silva (CPF XXX.936.382-XX) e Luciana Lima Marialves de Melo (CPF XXX.108.282-XX) , individualmente, a multa prevista no art. 58, inciso II, da Lei 8.443/1992 c/c o art. 268, inciso II, do Regimento Interno, com a fixação do prazo de quinze dias, a contar das notificações, para comprovarem, perante o Tribunal (art. 214, inciso III, alínea "a", do Regimento Interno) , o recolhimento das dívidas aos cofres do Tesouro Nacional, atualizadas monetariamente desde a data do acórdão que vier a ser proferido até a dos efetivos recolhimentos, se forem pagas após o vencimento, na forma da legislação em vigor;
	h) autorizar, desde logo, nos termos do art. 28, inciso II, da Lei 8.443/1992, a cobrança judicial das dívidas caso não atendidas as notificações;
i) autorizar o pagamento das dívidas das Sras. Jucilene Oliveira da Silva (CPF XXX.936.382-XX) e Luciana Lima Marialves de Melo (CPF XXX.108.282-XX) em parcelas mensais e consecutivas, nos termos do art. 26 da Lei 8.443/1992 c/c o art. 217 do Regimento Interno, fixando-lhes o prazo de quinze dias, a contar do recebimento da notificação, para comprovarem perante o Tribunal o recolhimento da primeira parcela, e de trinta dias, a contar da parcela anterior, para comprovarem os recolhimentos das demais parcelas.
	j) dar ciência da deliberação que vier a ser proferida à Secretaria de Políticas para as Mulheres da Presidência da República (SPM/PR) e aos responsáveis".
5.	Os titulares da Secex/AP e o Ministério Público junto ao TCU manifestaram-se de acordo com a proposta do sr. auditor (peças 166/167/169) .
	É o relatório.

Fabricio Rangel da Silva (37.422/OAB-DF), Alexandre Battaglin de Almeida (211.451/OAB-SP), Bruno Gustavo Touban Romar (105.011/ OAB-RJ) e outros.

Procurador Júlio Marcelo de Oliveira.

TOMADA DE CONTAS ESPECIAL. CONVÊNIOS FIRMADOS PELA SECRETARIA DE POLÍTICAS PARA AS MULHERES DA PRESIDÊNCIA DA REPÚBLICA COM O GOVERNO DO ESTADO DO AMAPÁ. CONTRATAÇÃO POR MEIO DE DISPENSA DE LICITAÇÃO. INEXECUÇÃO DO OBJETO PACTUADO. PRESTAÇÃO IRREGULAR DAS CONTAS. CITAÇÃO DA EMPRESA CONTRATADA E DAS GESTORAS DA SECRETARIA ESTADUAL. AUDIÊNCIA DAS GESTORAS E DA PROCURADORA DO ESTADO. REVELIA DA PROCURADORA DO ESTADO.REJEIÇÃO DAS ALEGAÇÕES DE DEFESA E DAS RAZÕES DE JUSTIFICATIVA. CONTAS IRREGULARES. DÉBITO. MULTAS.

TOMADA DE CONTAS ESPECIAL (TCE)

Secretaria de Controle Externo no Estado do Amapá (SECEX-AP).

Trata-se de tomada de contas especial instaurada em razão de irregularidades identificadas em nove convênios firmados pela Secretaria de Políticas para as Mulheres da Presidência da República com a Secretaria Extraordinária de Políticas para as Mulheres do Governo do Estado do Amapá (Sepm/AP) . Os ajustes em comento, responsáveis pelo desembolso total de R$ 1.454.357,76 (montante federal) , tinham as seguintes finalidades e valores:
a) 	Convênio 83/2009 (Siconv 721928) : implementação de eventos (marchas) de mobilização, sensibilização e informação que fomentem o enfrentamento à violência contra a mulher nos 16 (dezesseis) municípios do Estado do Amapá, no valor de R$ 200.000,00;
b) 	Convênio 85/2009 (Siconv 722375) : formação em gestão e transversalidade de gênero, raça, etnia, identidade de gênero, geração e orientação sexual para multiplicadoras e multiplicadores na temática de enfrentamento à violência contra as mulheres, no valor de R$ 30.000,00;
c) 	Convênio 88/2009 (Siconv 722354) : seminário de conhecimento da identidade ético-racial da mulher negra amapaense, no valor de R$ 150.000,00;
d) 	Convênio 90/2009 (Siconv 722394) : capacitação de profissionais da área jurídica em conceitos de gênero, desigualdades e violência contra a mulher, baseado nos pressupostos da Lei Maria da Penha, no valor de R$ 150.000,00;
e) 	Convênio 92/2009 (Siconv 721943) : realização do Fórum Regional de Políticas para as Mulheres do Amapá, com a presença de todas as gestoras da região norte, no valor de R$ 150.000,00;
f) 	Convênio 98/2009 (Siconv 722389) : discussão, avaliação e implementação do Plano Nacional de Enfretamento ao Tráfico de Pessoas, visando o empoderamento dos organismos e uma maior participação das mulheres na luta pelo enfretamento da violência contra as mulheres, jovens e meninas vítimas de tráfico e exploração sexual nas regiões fronteiriças, no valor de R$ 374.357,76;
g) 	Convênio 99/2009 (Siconv 722392) : produção do documentário histórico das mulheres vítimas de escalpelamento (história e prevenção) no Estado do Amapá, no valor de R$ 100.000,00;
h) 	Convênio 101/2009 (Siconv 721913) : realização do seminário de combate à feminização de DSTS/AIDS, no valor de R$ 150.000,00; e
i)	Convênio 102/2009 (Siconv 722352) : capacitação de funcionários para garantir o atendimento de excelência à mulher vítima de violência, bem como a apresentação do Plano Estadual de Políticas para as Mulheres, no valor de R$ 150.000,00.
2.	Todas essas ações foram objeto de um único contrato firmado pelo Governo do Estado com o Instituto Brasileiro de Educação e Gestão Ambiental (IBEG) . Esse negócio jurídico teve origem em uma dispensa de licitação, promovida com fundamento no art. 24, XIII, da Lei 8.666/1993, e previu o desembolso total de R$ 1.665.357,76, sendo R$ 1.454.357,76 oriundo dos cofres federais e R$ 211.000,00 a título de contrapartida do Governo do Amapá. 
3.	A unidade técnica apontou indícios de três irregularidades, a saber: contratação irregular por dispensa de licitação, não comprovação da boa e regular aplicação dos recursos e prestação de contas deficiente (ausência de elementos mínimos para aferir a correta execução dos ajustes) . 
4.	A primeira irregularidade foi imputada à sra. Jucilene Oliveira da Silva, ex-secretária da Sepm/AP e signatária do contrato, e à sra. Luciana Lima Marialves de Melo, na época Procuradora-Geral do Estado e autora do parecer jurídico que subsidiou a tomada de decisão quanto à dispensa de licitação. Ambas foram ouvidas em audiência.
5.	O segundo apontamento ensejou a impugnação da totalidade dos recursos repassados pelo Governo Federal. Assim, foi realizada a citação solidária do instituto contratado e das titulares da Secretaria Extraordinária de Políticas para as Mulheres do Governo do Estado do Amapá (sras. Ester de Paula de Araújo, Telma Adriana Nery Paiva e Jucilene Oliveira da Silva) , sendo que a responsabilidade das secretárias limita-se ao valor efetivamente gerido por elas.
6.	Em relação ao último apontamento, foi ouvida em audiência a sra. Telma Adriana Nery Paiva, ex-secretária da Sepm/AP e signatária da prestação de contas dos recursos repassados nos convênios.
7.	Regularmente notificada no endereço profissional, a sra. Luciana Lima Marialves de Melo deixou transcorrer in albis o prazo a ela concedido, ou seja, não apresentou suas razões de justificativa. Dessa forma, entendo que deva ser declarada a revelia da responsável, dando-se prosseguimento ao processo, de acordo com o art. 12, § 3º, da Lei 8.443/1992.
8.	Os demais jurisdicionados apresentaram suas respectivas defesas, que foram analisadas pela Secex/AP e pelo Ministério Público junto ao TCU. Ao final, de forma uníssona, os pareceres precedentes concluíram pela necessidade de afastamento do débito e da irregularidade relativa à prestação de contas deficiente. Recomendam manter a falha inerente à dispensa de licitação. Propõem, em razão disso: a) a irregularidade das contas das sras. Jucilene Oliveira da Silva e Luciana Lima Marialves de Melo, aplicando-lhes a multa prevista no art. 58, inciso II, da Lei 8.443/1992; e b) a regularidade com ressalvas das contas dos demais arrolados. 
9.	Com as vênias por divergir, proporei encaminhamento diverso. A meu ver, após muito refletir sobre a matéria, entendo que subsistem todas as irregularidades que foram objeto de citação ou de audiência dos responsáveis. Passo a expor os fundamentos para tal conclusão. 
10.	Em relação à dispensa de licitação, o fundamento legal invocado permite a contratação direta de instituição brasileira incumbida regimental ou estatutariamente da pesquisa, do ensino ou do desenvolvimento institucional, desde que detenha inquestionável reputação ético-profissional e não tenha fins lucrativos (art. 24, inciso XIII, da Lei 8.666/1993) . Da análise do estatuto e dos pareceres que fundamentaram a contratação, dois pontos chamam atenção.
11.	Em primeiro lugar, não houve, a meu ver, fundamentação adequada quanto à reputação ético-profissional do instituto. A parecerista jurídica apenas justificou que a entidade teria larga experiência no relacionamento com os governos federal, estaduais e municipais e com o setor privado. A secretária apenas endossou esse argumento. Além de não especificar quais seriam essas contratações passadas, entendo que a suposta existência de vínculos anteriores não implica, por si só, inquestionável reputação.
12.	Lembro que, já na época da contratação, a entidade era ré em pelo menos uma ação de improbidade em razão de fraude em concurso público executado pelo instituto (Processo nº 413186-39.2007.8.09.0168, em curso na Comarca de Águas Lindas de Goiás/GO) . A gravidade dos fatos apurados naquele processo judicial contrasta com os supostos bons antecedentes utilizados para fundamentar a dispensa de licitação no caso concreto. 
13.	No âmbito do TCU, existem dois processos (TC Processo 000.059/2013-7 e Processo 016.210/2014-0) que apuram irregularidades em contratos que envolvem a entidade. Por sinal, o primeiro já teve seu trânsito em julgado nesta Corte, tendo sido o instituto condenado a ressarcir os cofres públicos em quase R$ 500 mil (valor histórico) . 
14.	No Poder Judiciário, a entidade é ré em diversas ações civis públicas de improbidade administrativa (a exemplo do Processo n° 8552-73.2015.4.01.3100, em curso na 1ª Vara da Seção Judiciária do Amapá; do Processo nº 0000054-65.2014.4.01.3506, em curso na 1ª Vara da Subseção Judiciária de Formosa; e do Processo nº 5370-38.2016.811.0059, em curso na 2ª Vara Criminal e Cível da Comarca de Porto Alegre do Norte/MT) . Em alguns casos, houve decretação de indisponibilidade dos bens do instituto, condenação ao ressarcimento de dano ao erário, proibição de contratar com o poder público, dentre outras medidas. 
15.	Tais evidências impedem que se conclua pela inquestionável reputação ético-profissional da entidade. Ademais, como já ressaltado, a fundamentação utilizada para a dispensa de licitação foi deficiente. 
16.	Outra questão importante: a pertinência temática constitui requisito imprescindível para que haja a contratação por meio de dispensa de licitação. Atenta a isso, a jurisprudência desta Corte consolidou-se no sentido de ser essencial haver nexo efetivo entre as finalidades previstas em lei, a natureza da instituição escolhida e o objeto contratado (Súmula TCU 250 e Acórdão 994/2006-TCU-Plenário, 1.448/2005 - Plenário, 1.342/2005 - Plenário, 427/2004 - Plenário, 1.549/2003 - Plenário, 511/2003 - 1ª Câmara, dentre muitos outros) . Tal correlação, porém, não está presente no caso concreto. 
17.	As ações previstas nos convênios podem ser resumidas em promoção da igualdade de gênero e proteção da mulher, seja por meio da produção de documentário, seja via realização de seminários. A meu ver, tais temas não se adequam às amplas finalidades estatutárias do instituto. A entidade foi criada para tratar de questões ambientais, defender os interesses dos associados, realizar eventos educacionais voltados para o mercado de trabalho e firmar convênios com parceiros públicos ou privados para prestação de serviços à comunidade. Transcreve-se trecho do estatuto:
"Art. 2° INSTITUTO Brasileiro DE EDUCAÇÃO E GESTÃO AMBIENTAL - IBEG, doravante denominado IBEG, com sede e foro no Distrito Federal, tem por finalidade promover a proteção e preservação do meio ambiente, conservação de áreas urbanizadas, arborização e jardinagem, promoção e a implementação da defesa dos interesses dos seus associados, incentivar a melhoria técnica, profissional e cultural de seus integrantes, a promoção de eventos de ordem educacional, técnico-profissionalizante com vistas à formação do cidadão e a geração de emprego e renda; promover convênios juntamente com órgãos públicos e privados principalmente os que desenvolvam atividades visando o atendimento social à comunidade".
18.	Nas razões de justificativa, a sra. Jucilene Oliveira da Silva alega basicamente que a articulação para a contratação do instituto teria se iniciado antes de a responsável assumir a secretaria e que não possui formação jurídica, razão pela qual confiou nas análises efetuadas pelos advogados naquele processo. 
19.	Independente do momento em que assumiu a titularidade do órgão estadual, cabia à responsável, antes de assinar o contrato, certificar-se de que a instituição escolhida detinha expertise na realização das tarefas e poderia ser escolhida sem licitação. Ao assim não proceder, sua conduta é reprovável e merece ser sancionada. No caso concreto, nem sequer era necessário conhecimento ou formação jurídica; bastava uma leitura das finalidades da entidade para perceber que ela não foi constituída para realização de atividades que envolvem a igualdade de gênero e a proteção da mulher. 
20.	O fato de a gestora seguir os pareceres não significa que seus atos serão aprovados pelo Tribunal de Contas, até porque as análises das áreas técnica e jurídica não vinculam os tomadores de decisão, que são os responsáveis de primeira ordem pela correção de todo o processo. 
21.	A jurisprudência do TCU entende que o parecerista jurídico pode ser responsabilizado juntamente com o gestor quando, por culpa ou erro grosseiro, induz o administrador público à prática de ato grave irregular ou ilegal. Nesse sentido, cito os Acórdão 362/2018-TCU-Plenário, 51/2018-Plenário, 4984/2018-Primeira Câmara, dentre outros. Neste caso, é patente a conduta culposa da sra. Luciana Lima Marialves de Melo, seja porque não estava presente o requisito da inquestionável reputação, seja porque não havia pertinência temática entre as ações e a finalidade institucional da futura contratada. 
22.	Assim, entendo que a Corte deva julgar irregulares as contas das sras. Jucilene Oliveira da Silva e Luciana Lima Marialves de Melo, aplicando-lhes multas individuais de R$ 8.000,00 (oito mil reais) e R$ 6.000,00 (seis mil reais) , respectivamente. 
23.	Passo agora à análise da irregularidade que ensejou a citação dos responsáveis. 
24.	É importante destacar a natureza jurídica do instrumento firmado entre o órgão estadual e o Instituto Brasileiro de Educação e Gestão Ambiental. Por se tratar de contrato, o controle a ser realizado pelo Tribunal de Contas, em regra, deve ser finalístico, verificando se, de fato, houve a execução física dos objetos. Entretanto, no caso concreto o instituto contratual foi utilizado para acobertar indevidamente as diversas despesas previstas no convênio firmado entre a União e o Estado do Amapá, dificultando o rastreamento dos recursos repassados ao ente estadual. 
25.	Explico: ao assinar convênios com o Governo Federal, o Estado do Amapá sabia da necessidade de demonstrar o nexo financeiro entre o recurso federal entregue e as diversas ações (hospedagem, compra de passagens aéreas, aluguel de equipamentos, serviços gráficos de impressão, pagamento de palestrantes, dentre outras atividades) . A despeito dessa obrigação, observou-se que as notas fiscais emitidas pelo Instituto Brasileiro de Educação e Gestão Ambiental continham descrições genéricas e não detalhavam os gastos, impedindo, com isso, a verificação da adequada execução financeira. 
26.	As alegações de defesa do IBEG e das gestoras focam na execução física dos convênios, ou seja, argumentam que as ações foram realizadas. Entretanto, cabe ressaltar que este ponto não foi objeto de questionamento na citação, mas sim a falta de comprovação de que os recursos tenham sido efetivamente utilizados nos objetos dos Convênios 83/2009, 85/2009, 88/2009, 90/2009, 92/2009, 98/2009, 99/2009, e 102/2009, tendo em vista a não-comprovação da boa e regular aplicação do montante repassado. Dessa forma, rejeito o argumento. 
27.	As sras. Jucilene Oliveira Silva e Ester de Paula de Araújo afirmam que o contrato previa o repasse dos valores monetários ao IBEG, cabendo ao instituto a fiscalização das ações, a aplicação dos recursos e a prestação de contas à secretaria estadual. A atividade fiscalizatória e a elaboração da prestação de contas, ainda que contem com o auxílio de um particular, não afastam a responsabilidade dos gestores estaduais. 
28.	Lembro, neste ponto, que os convênios firmados previam como obrigação dos gestores estaduais a apresentação da prestação de contas, de relatórios de execução físico-financeira e de andamento das ações, além de manter registros, arquivos e controles contábeis específicos para os dispêndios relativos a cada ajuste. No Convênio 101/20009, esses deveres constavam na cláusula segunda, item II. Comandos idênticos também estavam previstos nos outros instrumentos. 
29.	A sra. Telma Adriana Nery Paiva argumenta que as autorizações de pagamento ocorreram após a conferência de toda a documentação e que esses elementos foram alvo de aprovação e certificação pela gestora que a antecedeu. Ocorre que os documentos constantes dos processos de pagamento são insuficientes para identificar se os recursos foram destinados efetivamente às ações previstas nos convênios, razão pela qual não deve ser acolhida a alegação. 
29.	Proponho portanto a condenação solidária em débito do instituto e das secretárias estaduais. Faço apenas um ajuste: no caso da sra. Telma Adriana Nery Paiva, deve-se excluir o débito referente ao pagamento de R$ 50.000,00, ocorrido em 17/12/2011 à conta do Convênio 101/2009, tendo em vista que a jurisdicionada, na época do dispêndio, não ocupava o cargo de titular da Secretaria Extraordinária de Políticas para as Mulheres do Governo do Amapá. 
30.	Por fim, por considerar insuficiente a documentação apresentada na prestação de contas, especialmente em razão de problemas na execução financeira dos ajustes, a sra. Telma também deve ser sancionada em decorrência da falta de elementos mínimos para aferir a correta aplicação dos recursos (terceira irregularidade) . Suas razões de justificativa limitaram-se a afirmar genericamente ter cumprido as exigências da Portaria Interministerial 127/2008, o que não é verdade. Anoto que, nos termos do art. 56 da referida norma, o órgão que receber recursos estará sujeito a prestar contas da sua boa e regular aplicação, entendendo-se como tal a demonstração da vinculação das receitas com as despesas. 
31.	Ante o exposto, voto por que seja adotada a deliberação que ora submeto a este Colegiado.
TCU, Sala das Sessões Ministro Luciano Brandão Alves de Souza, em 29 de janeiro de 2019.
BENJAMIN ZYMLER 
Relator